ACORDAO-COMPLETO-2291695

ACÓRDÃO 2943/2019 ATA 13/2019 - SEGUNDA CÂMARA

VISTOS, relatados e discutidos estes autos em que se apreciam, nesta fase processual, Recursos de Reconsideração interposto contra o Acórdão 7756/2016-TCU-Segunda Câmara, 
ACORDAM os Ministros do Tribunal de Contas da União, reunidos em Sessão de 2ª Câmara, ante as razões expostas pelo Relator, em:
9.1. com fundamento nos arts. 32, inciso I, e 33 da Lei nº 8.443/1992 c/c o art. 285 do Regimento Interno do TCU, conhecer dos presentes recursos;
9.2. dar provimento ao recurso de reconsideração interposto pela Sra. Aline Yamamoto, aproveitando-se os argumentos recursais em favor da Sra. Marina Nunes Rodrigues de Menezes, para afastar as condenações que lhes foram impostas pelos itens 9.2 e 9.3 do Acórdão 9756/2016-TCU-Segunda Câmara, julgando-se suas contas regulares, com fundamento no art. 16, inciso I, da Lei 8.443/1992;
9.3. negar provimento ao recurso de reconsideração interposto pela Sra. Paula Renata Miraglia;
9.4. dar ciência desta deliberação às recorrentes, à sra. Marina Nunes Rodrigues de Menezes, à Procuradoria da República no Estado de São Paulo e aos demais órgãos e interessados cientificados do acórdão recorrido.

Recurso de reconsideração interposto contra acórdão que julgou irregulares as contas das recorrentes, condenando-as em débito e aplicando-lhes multa em razão  da impugnação parcial da prestação de contas dos recursos provenientes de convênio cujo ajuste tinha como objetivo de identificar, sistematizar e premiar práticas promissoras na aplicação e execução das medidas socioeducativas no país, com o fim de fortalecer o Sistema de Garantia de Direitos consubstanciado no Estatuto da Criança e do Adolescente e no Sistema Nacional de Atendimento Socioeducativo (Sinase).

Segunda Câmara

Secretaria Especial dos Direitos Humanos da Presidência da República - SEDH.

3. Interessados/Responsáveis/Recorrentes:
3.1. Responsáveis: Aline Yamamoto (XXX.651.448-XX); Instituto Latino Americano das Nações Unidas Para Prevenção do Delito e Tratamento do Delinquente (04.073.479/0001-47); Marina Nunes Rodrigues de Menezes (XXX.294.838-XX); Paula Renata Miraglia (XXX.500.008-XX)
3.2. Recorrentes: Paula Renata Miraglia (XXX.500.008-XX); Aline Yamamoto (XXX.651.448-XX).

13.1. Ministros presentes: Ana Arraes (Presidente), Augusto Nardes (Relator), Aroldo Cedraz e Raimundo Carreiro.
13.2. Ministros-Substitutos presentes: Marcos Bemquerer Costa e André Luís de Carvalho.

AUGUSTO NARDES

Ministro Raimundo Carreiro.

Transcrevo a seguir, com os ajustes de forma pertinentes, a instrução lavrada pelo auditor encarregado do exame do processo no âmbito da Secretaria de Recursos - Serur (peça 136) , a qual contou com a anuência do escalão dirigente da unidade técnica: 
"INTRODUÇÃO
1.	Trata-se de recursos de reconsideração interpostos por Paula Renata Miraglia (peça 113) e Aline Yamamoto (peça 118) , contra o Acórdão 9.756/2016 (peça 92) , retificado pelo Acórdão de Relação n. 11.032/2016 (peça 98) , ambos da Segunda Câmara e sob a relatoria do Ministro Raimundo Carreiro, com o seguinte teor:
ACORDAM os Ministros do Tribunal de Contas da União, reunidos em Sessão da Segunda Câmara, com fundamento nos arts. 1º, inciso I, 16, inciso III, alíneas 'b' e 'c', da Lei nº 8.443, de 16 de julho de 1992, c/c os arts. 19 e 23, inciso III, da mesma Lei, e com arts. 1º, inciso I, 209, incisos I e III, 210 e 214, inciso III, do Regimento Interno do TCU, em:
9.1. excluir da relação processual o Instituto Latino-Americano das Nações Unidas para a Prevenção do Delito e o Tratamento do Delinquente - ILANUD;
9.2. julgar irregulares as contas das Sras. Paula Renata Miraglia (CPF: XXX.500.008-XX) , Aline Yamamoto (CPF: XXX.651.448-XX) e Marina Nunes Rodrigues de Menezes (CPF: 221.294.838- 79) , na condição de gestoras dos recursos federais destinados ao Convênio nº 125/2007, e condená-las, individualmente, ao pagamento das quantias abaixo discriminadas, com a fixação do prazo de 15 (quinze) dias, a contar das notificações, para comprovarem, perante o Tribunal (art. 214, inciso III, alínea 'a', do Regimento Interno) , o recolhimento das dívidas aos cofres do Fundo Nacional para a Criança e o Adolescente, atualizadas monetariamente e acrescidas dos juros de mora, calculados, respectivamente, a partir das datas de ocorrência abaixo discriminadas, até a data dos recolhimentos, na forma prevista na legislação em vigor:
		Responsável: Paula Renata Miraglia

	Valores (R$) 
	Data

	3.250,00
	3/4/2008

	3.250,00
	2/5/2008

	3.250,00
	2/6/2008

	3.250,00
	2/7/2008

	3.250,00
	5/8/2008

	3.250,00
	4/9/2008

	3.750,00
	3/10/2008

	3.250,00
	3/10/2008

	3.250,00
	3/11/2008

	3.750,00
	3/11/2008

	3.250,00
	3/12/2008

	3.250,00
	5/1/2009

	3.750,00
	5/1/2009

	3.250,00
	3/2/2009

	3.750,00
	3/2/2009

	983,94
	7/3/2008

	8.593,65
	7/3/2008

	6.262,81
	7/3/2008

	1.170,03
	25/5/2010

		Responsável: Aline Yamamoto

	Valores (R$) 
	Data

	2.626,47
	3/4/2008

	2.626,47
	2/5/2008

	2.626,47
	2/6/2008

	2.626,47
	2/7/2008

	2.626,47
	5/8/2008

	2.626,47
	4/9/2008

	2.626,47
	3/10/2008

	2.626,47
	3/11/2008

	300,00
	2/12/2008

	2.626,47
	3/12/2008

	2.666,44
	5/1/2009

	2.626,46
	3/2/2009

	78,24
	5/2/2009

	4.033,00
	17/4/2009

	2.436,96
	20/5/2009

	150,00
	23/2/2010

	300,00
	19/5/2010

		Responsável: Marina Nunes Rodrigues de Menezes

	Valores (R$) 
	Data

	1.424,00
	3/4/2008

	1.424,00
	2/5/2008

	1.424,00
	2/6/2008

	1.424,00
	2/7/2008

	1.424,00
	5/8/2008

	1.643,27
	4/9/2008

	1.500,00
	15/9/2008

	1.643,27
	3/10/2008

	1.643,27
	3/11/2008

	300,00
	2/12/2008

	1.643,27
	3/12/2008

	1.643,27
	5/1/2009

	1.643,27
	3/2/2009

	28,49
	5/2/2009

	1.671,76
	3/3/2009

	2.311,39
	4/5/2009

9.3. aplicar às Sras. Paula Renata Miraglia (CPF: XXX.500.008-XX) , Aline Yamamoto (CPF: XXX.651.448-XX) e Marina Nunes Rodrigues de Menezes (CPF: 221.294.838- 79) , individualmente, a multa prevista no art. 57 da Lei nº 8.443, de 16 de julho de 1992, c/c o art. 267 do Regimento Interno, nos valores, respectivamente, de R$ 10.500,00 (dez mil e quinhentos reais) , R$ 5.600,00 (cinco mil e seiscentos reais) e R$ 3.500,00 (três mil e quinhentos reais) , com a fixação do prazo de quinze dias, a contar das notificações, para comprovarem, perante o Tribunal (art. 214, inciso III, alínea 'a', do Regimento Interno) , o recolhimento das dívidas ao Tesouro Nacional, atualizadas monetariamente desde a data do presente Acórdão até a do efetivo recolhimento, se forem pagas após o vencimento, na forma da legislação em vigor;
9.4. autorizar, desde já, se requerido, o pagamento das dívidas mencionadas nos itens 9.2 e 9.3 acima, em até 36 (trinta e seis) parcelas mensais consecutivas, nos termos do art. 26 da Lei n.º 8.443, de 16 de junho de 1992, c/c o art. 217 do Regimento Interno, fixando aos Responsáveis o prazo de 15 (quinze) dias, a contar do recebimento das notificações, para comprovarem perante o Tribunal o recolhimento da primeira parcela, e de trinta dias, a contar da parcela anterior, para comprovarem os recolhimentos das demais parcelas, atualizadas monetariamente, devendo incidir sobre cada valor mensal da dívida mencionada no item 9.2 os juros de mora devidos, na forma prevista na legislação em vigor;
9.5. alertar as Responsáveis que a falta de comprovação dos recolhimentos de qualquer parcela importará o vencimento antecipado do saldo devedor, nos termos do § 2º do art. 217 do Regimento Interno deste Tribunal;
9.6. determinar à Secex/SP que inclua nas notificações para o pagamento dos valores mencionados nos itens 9.2 e 9.3 o disposto nos itens 9.4 e 9.5, com fundamento no art. 15 e no art. 18, inciso II, alínea 'a', da Resolução n.º 170, de 30 de junho de 2004;
9.7. autorizar, desde logo, nos termos do art. 28, inciso II, da Lei nº 8.443, de 1992, a cobrança judicial das dívidas, caso não atendidas as notificações; e
9.8. encaminhar cópia da presente deliberação, bem como do relatório e do voto que a fundamentam, à Procuradoria da República no Estado de São Paulo, nos termos do § 7º do art. 209 do Regimento Interno do TCU, para adoção das medidas que entender cabíveis, com a informação de que a decisão está sujeita a Recurso de Reconsideração previsto no art. 285 do RI/TCU.
HISTÓRICO
2.	Trata-se, originariamente, de tomada de contas especial (TCE) , instaurada pela Secretaria Especial dos Direitos Humanos da Presidência da República (SEDH) , em razão da impugnação parcial da prestação de contas dos recursos provenientes do Convênio n. 125/2007, celebrado pela União (SEDH) com o Instituto Latino Americano das Nações Unidas para a Prevenção do Delito e o Tratamento do Delinquente (Ilanud) . O ajuste tinha como objetivo de identificar, sistematizar e premiar práticas promissoras na aplicação e execução das medidas socioeducativas no país, com o fim de fortalecer o Sistema de Garantia de Direitos consubstanciado no Estatuto da Criança e do Adolescente e no Sistema Nacional de Atendimento Socioeducativo (Sinase) . 
2.1. Conforme o disposto na cláusula terceira do termo de convênio (peça 2, p. 234-238) , foram previstos R$ 552.680,00 para a execução do objeto, dos quais R$ 549.830,00 seriam repassados pelo concedente e R$ 2.850,00 corresponderiam à contrapartida. Os recursos federais foram repassados mediante a ordem bancária 20080B900054, no valor de R$ 549.830,00, emitida em 5/3/2008 (peça 2, p. 312) .
2.2. Após instrução inicial, a unidade técnica propôs a citação solidária de Paula Renata Miraglia, então Diretoria Executiva do Instituto Latino-Americano das Nações Unidas para a Prevenção do Delito e o Tratamento do Delinquente, bem como do próprio Instituto, acerca das seguintes irregularidades, resumidas no voto condutor do Acórdão 9756/2016-TCU-Segunda Câmara, relatado pelo Ministro Raimundo Carreiro (peça 93, p. 1) :
a) Pagamento de tarifas bancárias, no valor de R$ 983,94, em descumprimento ao artigo 8º, VII, da Instrução Normativa STN nº 01/1997, que veda a realização de despesas com taxas bancárias com recursos do convênio;
b) Pagamento de despesas contábeis não previstas no plano de trabalho, no valor de R$ 8.593,65, somente autorizadas a partir de maio de 2009, em descumprimento à cláusula terceira do termo de convênio, que autoriza saques da conta bancária específica somente para o pagamento de despesas previstas no plano de trabalho;
c) Pagamento de despesas administrativas da entidade não previstas no plano de trabalho (água mineral, coffee break, lanches/alimentos, motoboy, táxi, telefone) , no valor de R$ 6.262,81, em descumprimento à cláusula terceira do termo de convênio, que autoriza saques da conta bancária específica somente para o pagamento de despesas previstas no plano de trabalho;
d) Pagamentos irregulares realizados às Sras. Paula Miraglia, Aline Yamamoto, Marina Menezes e à Deputada Rita Camata, no montante de R$ 121.900,00, em razão de supostos trabalhos realizados na execução do convenio, conforme diversos recibos constantes da prestação de contas final, os quais eram vedados, eis que todas integrariam a Diretoria Executiva do convenente, em caráter de titularidade ou não;
e) Ausência de restituição do valor de R$ 1.170,03, referente ao saldo dos recursos, constante do ultimo extrato bancário, em descumprimento à cláusula segunda, II, l, do termo de convênio, que lista tal providência como uma das obrigações do convenente;
f) Ausência de realização de licitação ou qualquer outro procedimento para aquisição de passagens aéreas, serviços gráficos e materiais de consumo, no que tange às contratações havidas com as empresas DT Smarts Assessoria em Viagens Ltda. e Estúdio Café ECDL Brasil Serviço de Impressão Ltda., eis que foram contratações acima do valor da dispensa de licitação, em descumprimento à cláusula segunda, II, d e e, do termo de convênio, além da legislação aplicável;
g) Ausência de depósito da contrapartida na conta corrente especifica do convênio, em descumprimento à cláusula terceira do termo de convênio, que determina que o depósito e a execução financeira da contrapartida, sendo esta oferecida em recursos financeiros, deverão ser feitos na conta corrente especifica do convenio; e
h) Ausência de aplicação dos recursos liberados em caderneta de poupança, conforme determina o parágrafo primeiro da cláusula terceira do termo de convênio.
2.3. O Ministério Público junto ao Tribunal de Contas da União (MPTCU) propôs a citação de Aline Yamamoto e Marina Nunes Rodrigues de Menezes, como recebedoras de recursos irregulares na qualidade de dirigentes, bem como a exclusão do Ilanud do polo passivo da demanda, em razão da imunidade de jurisdição do organismo internacional (peça 45) , o que foi acatado pelo Relator (peça 46) . 
2.4. Após todas as citações e análise das alegações de defesa apresentadas, o Tribunal, por meio do Acórdão 9756/2016-TCU-Segunda Câmara, retificado, por inexatidão material, pelo Acórdão de Relação n. 11.032/2016 - Segunda Câmara (peça 98) , ambos relatados pelo Ministro Raimundo Carreiro, manifestou-se na forma transcrita na introdução acima.
2.5. Insatisfeita, Paula Renata Miraglia interpôs recurso de reconsideração (peça 113) , requerendo (peça 113, p. 17-18) :
 (...) seja acatada a preliminar arguida, para o fim de reconhecer a imunidade de jurisdição à Sra. Paula Miraglia, na condição de diretora executiva do Instituto Latino Americano das Nações Unidas para Prevenção do Delito e Tratamento do Delinquente - llanud, por força do quanto determinado de forma expressa pela Carta da ONU, e das Convenções sobre os Privilégios e Imunidades das Nações Unidas e sobre os Privilégios e Imunidades das Agências Especializadas das Nações Unidas, bem como ao art. 5º, §2º, da Constituição Federal, motivo pelo qual a presente Tomada de Contas deve ser extinta sem julgamento de mérito.
Na remota hipótese de não acatamento da preliminar arguida, (...) sejam julgados regulares os pagamentos efetuados a Sra. Paula Miraglia, bem como a presente tomada de contas especial, em razão da demonstração do cumprimento do objeto conveniado e da caracterização do nexo causal entre os recursos despendidos e as ações realizadas, sob pena de enriquecimento sem causa em favor da Administração Federal.
2.6. Também irresignada, Aline Yamamoto interpôs recurso de reconsideração (peça 118) , requerendo (peça 118, p. 15-16) :
 (i) A extinção da presente TCE sem julgamento de mérito, com seu consequente arquivamento, considerando a declaração de imunidade de jurisdição aplicável às organizações internacionais e, em especial, aos organismos regionais especializados das Nações Unidas, como é o caso do ILANUD, bem como de seus funcionários, o que retira deste E. Tribunal a competência para apreciar as questões tratadas nestes autos.
 (ii) Caso este não seja o entendimento da C. Câmara julgadora, o que deve ser considerado apenas em caráter argumentativo, requerer-se o julgamento de regularidade integral de todos os valores pagos à Aline Yamamoto, a título de remuneração pela função de Coordenadora de Projetos, bem como a título de reembolso de despesas efetuadas no exercício da função, considerando que não exercia função de dirigente da entidade, o que não caracteriza taxa de administração, gerência ou similar.
ADMISSIBILIDADE 
3.	Reiteram-se os exames preliminares de admissibilidade (peças 119-121) , ratificados pelo Exmo. Sr. Ministro-Relator, na peça 123, que concluíram pelo conhecimento dos recursos, suspendendo-se os efeitos dos itens 9.2, 9.3 e 9.7 do Acórdão 9.756/2016 (peça 92) , retificado pelo Acórdão de Relação n. 11.032/2016, ambos da Segunda Câmara e sob a relatoria do Ministro Raimundo Carreiro, no que concerne às recorrentes, eis que preenchidos os requisitos processuais aplicáveis à espécie.
MÉRITO
4.	Delimitação
4.1. Constituem objetos do recurso as seguintes questões: 
a) Se Paula Renata Miraglia e Aline Yamamoto, como funcionárias ou gestoras do Ilanud, possuem imunidade de jurisdição, não podendo ser responsabilizadas em relação às irregularidades tratadas no presente processo (peças 113, p. 7-10; e 118, p. 3-10) ;
b) Se Aline Yamamoto exerceu a função de dirigente do Ilanud e se ela e Paula Renata Miraglia, mesmo nas funções de diretoras, poderiam ter sido remuneradas no Instituto nas tarefas relacionadas ao convênio em epígrafe, afastando-se o débito a elas imputado (peças 113, p. 10-17; e 118, p. 11-16) .
5.	Paula Renata Miraglia e Aline Yamamoto, funcionárias ou gestoras do Ilanud, imunidade de jurisdição e responsabilidade em relação às irregularidades tratadas no presente processo (peças 113, p. 7-10; e 118, p. 3-10) 
5.1. Preliminarmente, as recorrentes afirmam terem imunidade de jurisdição, por serem funcionárias de organismo internacional, não podendo ser responsabilizadas pelas irregularidades tratadas nos autos, devendo a TCE ser extinta sem julgamento de mérito, tendo em vista os seguintes argumentos: 
a) O pedido é juridicamente impossível, haja vista a imunidade de jurisdição das organizações internacionais, decorrente de convenções reconhecidas pelos Tribunais Superiores pátrios, inclusive o Supremo Tribunal Federal (STF) , com extensão aos funcionários dessas entidades (peça 113, p. 4-5) ;
b) Como já reconhecido no Acórdão 9756/2016-TCU-Segunda Câmara, o Ilanud, enquanto organização internacional, goza de imunidade de jurisdição, decorrente de Convenções Internacionais (peça 118, p. 7) ;
c) O Ilanud foi criado por solicitação dos países latino-americanos e do Caribe, por Convenção celebrada entre as Nações Unidas e o Governo da Costa Rica, em julho de 1975. A finalidade dessa entidade era servir como organismo regional especializado das Nações Unidas para colaboração com os países da região no desenvolvimento de programas econômicos e sociais para prevenção do crime, tratamento de criminosos e aprimoramento da administração da Justiça (peça 118, p. 7) ;
d) Em razão do sucesso das práticas do Instituto, o Governo brasileiro promulgou, por meio do Decreto n. 2.151/1997, o Acordo de Cooperação com o Ilanud, dando início à atuação da entidade no Brasil. Esse normativo e o ajuste reconhecem o Instituto como organismo regional especializado das Nações Unidas, o que acarreta consequências jurídicas (peça 118, p. 7 e 110-112) ;
e) O STF reconheceu majoritariamente, em decisão proferida em 2013, imunidade da ONU/PNUD em ações trabalhistas, sendo que os Ministros seguiram voto da Ministra Ellen Gracie contrário às decisões do Tribunal Superior do Trabalho que obrigavam o PNUD ao pagamento de direitos trabalhistas decorrentes do encerramento de contratos de trabalho. Para o colegiado, as decisões violaram o artigo 5º, parágrafo 2º, da Constituição Federal, segundo o qual os direitos e garantias constitucionais não excluem os tratados internacionais assinados pelo país; e o artigo 114, que delimita a competência da Justiça do Trabalho. Assim, o Tribunal tem reconhecido a imunidade de jurisdição do Instituto, assim como outros Tribunais Superiores (peças 113, p. 5-6; e 118, p. 7-8) ;
f) A imunidade absoluta atribuída aos organismos internacionais, como o Ilanud, é estendida aos respectivos funcionários, que têm imunidades funcionais, garantindo-se a independência do exercício das funções designadas para essas pessoas, como se pode consultar em lição de Leandro de Oliveira Moll. Segundo esse autor, a impropriedade acerca do tema levou à fixação de regra específica na Carta da ONU, artigo 105, §2º, garantindo-se esse direito ao pessoal a serviço das Nações Unidas (peça 113, p. 6-8) ;
g) Segundo o §2º do artigo 105 da Carta da ONU, os representantes dos membros das Nações Unidas e os funcionários da Organização gozarão, igualmente, dos privilégios e imunidades necessários ao exercício independente de suas funções relacionadas com a organização (peça 113, p. 8) ;
h) As imunidades dos funcionários internacionais, da mesma forma que as garantias dos organismos internacionais, foram explicitadas pelas Convenções sobre Privilégios e Imunidades das Nações Unidas, de 1946, ratificada pelo Brasil por meio do Decreto n. 27.784/1950; e sobre os Privilégios e Imunidades das Agências Especializadas das Nações Unidas, de 1947, incorporada ao ordenamento pátrio pelo Decreto 52.288/1963, com base no artigo 2º, §2º, da Carta da ONU, portanto, com status de lei federal (peças 113, p. 8; e 118, p. 8) ;
i) A Convenção estabelece que as agências especializadas, seus bens e ativos, onde estiverem localizados e qualquer que seja o depositário, gozarão de imunidade de todas as formas de processo legal, com extensão aos funcionários (peça 118, p. 8) ;
j) Por expressa previsão da Convenção sobre Privilégios e Imunidades das Agências Especializadas das Nações Unidas, todos os funcionários dessas entidades serão imunes a processo legal quanto às palavras faladas ou escritas e a todos os atos por eles executados na sua qualidade oficial (peça 118, p. 9) ;
k) A imunidade de jurisdição, já reconhecida ao Ilanud, deve ser estendida à Paula Miraglia, Aline Yamamoto e Marina, na função de diretora executiva do instituto, por determinação da Carta da ONU e das Convenções sobre os Privilégios e Imunidades das Nações Unidas e sobre os Privilégios e Imunidades das Agências Especializadas das Nações Unidas, bem como do §2º do artigo 5º da Constituição Federal. Os débitos a elas imputados, sejam decorrentes de remunerações no exercício da função ou pela prestação de serviços no âmbito do convênio em epígrafe não devem subsistir, por serem elas imunes, impondo-se o arquivamento do feito, sem julgamento de mérito (peças 113, p. 8-9; e 118, p. 9) ;
l) A Diretora Executiva goza de imunidade de jurisdição, privilégio que se estende aos demais funcionários, por atos praticados sob o comando do dirigente ou mediante autorização dele, sendo que Aline e Marina jamais agiram sem prévia anuência de Paula, durante toda a vigência do convênio (peça 118, p. 9) ;
m) O Tribunal afastou a responsabilidade de Paula Renata Miraglia, como Diretora Executiva, ao decidir pelo arquivamento sem julgamento do mérito da TCE tratada no TC Processo 026.903/2012-1, que teve como objeto convênio celebrado entre o Ilanud e a Secretaria Especial dos Direitos Humanos da Presidência da República (peças 113, p. 9-10; e 118, p. 9-10) ;
n) Como fundamento do julgado citado no item anterior, pode-se apresentar a argumentação colocada pelo MPTCU. Segundo o parquet especializado, o Regimento Interno desta Casa impõe o arquivamento da prestação ou tomada de contas, sem julgamento de mérito, quando ausentes os pressupostos de constituição e de desenvolvimento válido e regular do processo. No caso, o TCU não teria competência para apreciar a questão, por conta da imunidade de jurisdição dos responsáveis (peça 118, p. 10) ;
o) As conjunturas tratadas no processo citado e nos presentes autos se equiparam, por se tratarem de contratação da mesma entidade, estando, inclusive, sob a mesma relatoria, com julgamentos em intervalo inferior a um mês. Mas, no caso em análise, as pessoas físicas entendidas como responsáveis foram condenadas, diferentemente do acórdão paradigma (peça 118, p. 10) ;
p) De acordo com o princípio constitucional da isonomia, faz-se necessário tratamento igualitário às pessoas físicas em situação equivalente, o que exige o arquivamento do presente processo, sem resolução de mérito, considerando a imunidade de jurisdição aplicável à organização especial das Nações Unidas e os respectivos funcionários (peça 118, p. 10) .
Análise
5.2. Os argumentos das recorrentes estão corretos. O TCU não detém competência para examinar eventuais irregularidades praticadas no âmbito de convênio firmado entre a União e organização internacional, se a organização e seus agentes gozarem de imunidade de jurisdição decorrente de acordo internacional, impondo-se o arquivamento sem julgamento de mérito de eventual TCE aberta em face dos responsáveis (Acórdão 10012/2016-TCU-Segunda Câmara, relatado pelo Ministro Raimundo Carreiro) .
5.3. É forçoso reconhecer que, assim como o Ilanud possui imunidade de jurisdição já reconhecida no acórdão recorrido, tendo sido excluído da relação processual, os funcionários da entidade que atuem como Diretores Executivos também estão imunes à atuação da Corte, tendo em vista previsão expressa em acordos ratificados pelo Brasil, discutidos abaixo. 
5.4. Primeiramente, conforme reconheceu a deliberação recorrida, o Instituto Latino-Americano das Nações Unidas para a Prevenção do Delito e o Tratamento do Delinquente constitui organização internacional, pois foi criado por solicitação dos países latino-americanos e do Caribe, mediante convenção celebrada entre as Nações Unidas e o Governo da Costa Rica em julho de 1975, dando efeito às Resoluções 731-F (XXVII) e 1584 (L) do Conselho Econômico e Social, com a finalidade de servir como organismo regional especializado das Nações Unidas. 
5.5. O fato de se constituir organismo internacional, sozinho, não lhe confere imunidade de jurisdição, sendo necessário que essa garantia esteja prevista em tratado ou acordo celebrado pelo Brasil. Nesse sentido, cabe transcrever importante trecho de acórdão proferido pelo Supremo Tribunal Federal no Recurso Extraordinário (RE) 578.543, relatado pela Ministra Ellen Gracie, que reconheceu essa garantia ao Programa das Nações Unidas para o Desenvolvimento (Onu/Pnud) :
 (...) 
No tocante à imunidade de jurisdição das organizações intergovernamentais, sua origem e finalidade, como não poderia ser diferente, são igualmente diversas daquela usufruída pelos Países. Enquanto estes a têm, ainda que de forma abrandada, por força de direito consuetudinário internacional, os organismos interestatais a recebem por expressa e formal vontade dos Estados membros que os constituem.
É preciso ficar claro que a imunidade de jurisdição não é um atributo inerente à condição de organização internacional. A regra é, portanto, que elas não as tenha. Esses entes de direito público externo somente a gozarão, perante o Estado brasileiro, se existente norma específica nesse sentido, ou seja, tratados constitutivos e acordos de sede solenemente celebrados pelo Brasil nos quais estejam definidos os privilégios e imunidades que terão determinada organização internacional e seu pessoal no âmbito jurisdicional do Estado receptor. Caso contrário, não haverá qualquer distinção, para efeito de exercício da jurisdição, entre essas entidades de direito público externo e as demais pessoas jurídicas de direito interno.
 (...) 
 (RE 578543, Relator (a) : Min. ELLEN GRACIE, Relator (a) p/ Acórdão: Min. TEORI ZAVASCKI, Tribunal Pleno, julgado em 15/05/2013, DJe-100 DIVULG 26-05-2014 PUBLIC 27-05-2014 EMENT VOL-02732-01 PP-00001) 
5.6. O Brasil possui acordo de cooperação com o Ilanud, assinado em 30/11/1989, internalizado ao ordenamento pátrio, por meio do Decreto n. 2.151/1997 (peça 118, p. 110-112) . Na forma consignada no Acórdão 10012/2016-TCU-Segunda Câmara, supracitado, o acordo não definiu os privilégios e imunidades aplicáveis ao Instituto e o respectivo pessoal.
5.7. Todavia, o acordo atribui ao ente não apenas a condição de organização internacional, como, também, organismo regional especializado das Nações Unidas, condição que atrai as normas ajustadas na Convenção sobre Privilégios e Imunidades das Agências Especializadas das Nações Unidas, internalizada no Brasil, por intermédio do Decreto n. 52.288/1963.
5.8. Em relação aos funcionários desses entes, a Convenção é clara ao dar-lhes imunidade a processo legal quanto às palavras faladas ou escritas e a todos os atos por eles executados na sua qualidade oficial, conforme o artigo 6º, 19ª seção. Por outro lado, o artigo 6º, 18ª seção, dispõe que:
18ª SEÇÃO Cada agência especializada especificará as categorias dos funcionários nos quais se aplicarão os dispositivos deste artigo e do artigo 8º. Comunicá-las aos Governos de todos os países partes nesta Convenção, quanto a essa agência, e ao Secretário Geral das Nações Unidas. Dos nomes dos funcionários incluídos nessas categorias periodicamente se dará conhecimento aos Governos acima mencionados.
5.9. Não há informação se o Ilanud, como agência especializada, tenha especificado as categorias dos funcionários para as quais se aplicariam os privilégios e benefícios previstos na Convenção, comunicando-os ao Governo brasileiro. Esse fato poderia até afastar as recorrentes da imunidade de jurisdição aplicável ao próprio Instituto.
5.10. Todavia, a 21ª seção desse ajuste prevê:
Além das imunidades e privilégios especificados nas Seções 19 e 20, o diretor executivo de cada agência especializada, inclusive qualquer funcionário que responda por êle durante sua ausência das funções, terá estendidos ao seu cônjuge e filhos menores, os privilégios e imunidades, isenções e facilidades concedidos aos enviados diplomáticos, de acôrdo com o direito internacional.
5.11. Dessa forma, o Diretor Executivo do Ilanud e os respectivos substitutos, nessa condição, gozam, assim como a própria entidade, de imunidade quanto a processos legais a ele direcionados, como se fossem enviados diplomáticos, incluindo-se, portanto, proteção quanto à atuação desta Corte. Nesse sentido, apresenta-se conclusão da unidade técnica constante do relatório do Acórdão 10012/2016-TCU-Segunda Câmara, também relatado pelo Ministro Raimundo Carreiro, ponto ratificado pelo colegiado desta Casa:
Assim, por expressa previsão da Convenção sobre Privilégios e Imunidades das Agências Especializadas das Nações Unidas, o funcionário que esteja no exercício do cargo de diretor-executivo do Ilanud goza da imunidade de jurisdição. Essa imunidade, entrementes, não se aplica às demais categorias de funcionários daquela entidade, porquanto não se constata nos autos qualquer evidência de que o Ilanud tenha procedido às comunicações de que trata a 18ª seção da Convenção. Porém, mostra-se razoável e lógico considerar que os atos dos demais funcionários do Ilanud que tenham sido praticados sob o comando ou mediante a autorização do diretor-executivo também se revestem da imunidade de jurisdição, pois, caso contrário, seria inócua a imunidade de jurisdição reconhecida ao diretor-executivo. 
5.12. É importante lembrar que as recorrentes foram condenadas nos presentes autos em razão da relação da atividade delas com a Diretoria Executiva do Ilanud, seja na condição de titular no cargo como Paula Renata Miraglia ou em substituição, ainda que formal, como se nota em trecho do voto condutor da deliberação recorrida, transcrito abaixo: 
11. Já quanto às demais responsáveis, Sras. Aline Yamamoto e Marina Menezes, os elementos de prova demonstram que elas eram formalmente, durante todo o período de vigência do convênio, substitutas naturais da Sra. Paula Renata Miraglia, compondo, portanto, o quadro da entidade convenente, de modo que os pagamentos por elas recebidos se mostram igualmente irregulares, por violarem, como já destacado acima, o disposto na IN STN 01/1997.
5.13. A condição de substitutas naturais da Diretora Executiva é o fundamento da deliberação recorrida no que concerne à imputação de débito e multa à recorrente Aline Yamamoto e à responsável Marina Menezes, fazendo-se referência, inclusive, à procuração da dirigente (peça 3, p. 227) . Por certo, como se discutirá no próximo tópico, essa condição é duvidosa ao se analisar profundamente a documentação contida nos autos.
5.14. De toda sorte, mesmo na condição apenas de funcionárias do Ilanud, não é possível afastar a imunidade de jurisdição atribuída à Diretora Executiva Paula Renata Miraglia, no presente caso, pois se constata que elas agiram em absoluta consonância com os ditames da dirigente, fato incontroverso nos autos, havendo menção, inclusive, a procuração outorgada a elas pela dirigente (peças 3, p. 227; e 5, p. 83) .
5.15. Ressalte-se que o Tribunal, no Acórdão 10012/2016-TCU-Segunda Câmara, transcrito abaixo, prolatado na sessão de 6/9/2016, também sob a relatoria do Ministro Raimundo Carreiro, impediu a atuação do TCU sobre Paula Renata Miraglia, reconhecendo a imunidade de jurisdição da Diretora Executiva, em situação praticamente idêntica à tratada nos presentes autos:
VISTOS, relatados e discutidos estes autos que cuidam de tomada de contas especial instaurada pela Secretaria de Controle Interno da Presidência da República contra o Instituto Latino Americano das Nações Unidas para Prevenção do Delito e Tratamento do Delinquente - Ilanud e as Sras. Karyna Batista Sposato e Paula Renata Miraglia, ambas ex-Diretoras Executivas em razão da impugnação parcial da prestação de contas dos recursos repassados por conta do Convênio nº 032/2005- FNCA/SNPDCA/S DH/PR, Siafi nº 541165, firmado entre a Secretaria de Direitos Humanos da Presidência da República e o Ilanud, com o objetivo de capacitar 600 juízes, promotores e defensores públicos que atuam nas Varas da Infância e da Juventude.
ACORDAM os Ministros do Tribunal de Contas da União, reunidos em Sessão da Segunda Câmara, diante das razões expostas pelo Relator, em:
9.1. arquivar o presente processo, sem julgamento do mérito, em face da imunidade de jurisdição de que goza o Instituto Latino Americano das Nações Unidas para Prevenção do Delito e Tratamento do Delinquente - Ilanud, assim como as Sras. Karyna Batista Sposato e Paula Renata Miraglia, pelos atos praticados no exercício do cargo de diretora-executiva do Ilanud;
9.2. dar ciência ao Ministério da Justiça sobre o teor da presente decisão, para que adote, na qualidade de órgão executor do Acordo de Cooperação celebrado entre o governo brasileiro e o Ilanud, as providências que considerar cabíveis, em face do disposto no art. 7º do Decreto nº 2.151, de 19 de fevereiro de 1997, bem como na 22ª seção da Convenção sobre Privilégios e Imunidades das Agências Especializadas das Nações Unidas;
9.3. encaminhar cópia do presente Acórdão, acompanhado do Relatório e do Voto que o fundamentam, para o Ilanud e para as responsáveis.
5.16. Dessa forma é contraditório o posicionamento do Tribunal em dois julgados prolatados em espaço de tempo inferior a vinte dias, na forma colocada nas peças recursais. Assim, do mesmo modo que a Corte afastou a jurisdição do Tribunal em relação à Paula Renata Miraglia no Acórdão 10012/2016-TCU-Segunda Câmara, sob a relatoria do Ministro Raimundo Carreiro, não pode imputar-lhe débito e multa no presente processo, estando ela e as demais acusadas em idêntica condição.
5.17. Assim, seja atuando como funcionárias do Ilanud, sob as orientações da Diretoria Executiva; ou como substitutas naturais de Paula Renata Miraglia, seria incoerente dar imunidade de jurisdição à dirigente e não atribui-la às demais responsáveis.
6.	Diretoria Executiva do Ilanud, remuneração nas tarefas relacionadas ao convênio em epígrafe e débito (peças 113, p. 10-17; e 118, p. 11-16) 
6.1. Com base no princípio da eventualidade, caso não acatada a preliminar analisada no tópico anterior, a recorrente Aline Yamamoto afirma não ter exercido função de dirigente no Ilanud e, segundo ela e Paula Renata Miraglia, mesmo na Diretoria Executiva, seria possível remuneração por tarefas relacionadas ao convênio em epígrafe, não cabendo imputação de débito ou multa, tendo em vista os seguintes argumentos: 
a) Paula Miraglia foi remunerada em razão das atribuições relativas à coordenação dos projetos contemplados no convênio e não em razão da condição dela de Diretora Executiva do Ilanud (peça 113, p. 10) ;
b) Em todos os planos de trabalho do convênio, existe a figura do coordenador, custo não contemplado na contrapartida do Ilanud. Portanto, deveria ser contratada de terceiros (peça 113, p. 10) ;
c) No caso concreto, a coordenação não foi contratada de terceiros, mas executada pela própria Diretora Executiva, devendo ser remunerada com base em valores estabelecidos e aceitos pela SEDH, como ocorreu;
d) A situação não se enquadra na vedação do artigo 8º, I, da Instrução Normativa/STN 1/97, pois não se trata de pagamento de taxa de administração, mas de execução de tarefa prevista no respectivo plano de trabalho. Caso a atividade não tivesse sito executada por Paula Miraglia, seria objeto de contratação de terceiros (peça 113, p. 10) ;
e) Cite-se decisão do Tribunal que considerou regular a contratação de empresa, cuja sócia era dirigente da instituição convenente, para execução de parte do objeto previsto no plano de trabalho firmado com a entidade e a Administração Federal. Para a Corte, a contratação direta mereceria reprimenda por descumprimento do Estatuto de Licitações e a princípios constitucionais, como a legalidade e impessoalidade, mas não pela existência de prejuízo ao erário. Com isso, caberia a imputação de multa aos responsáveis e não débito (Acórdão 2.395/2011 - Primeira Câmara, relatado pelo Ministro Ubiratan Aguiar) (peça 113, p. 11-16) ;
f) Observe-se que o Tribunal admitiu que dirigente da convenente, ainda que por meio de pessoa jurídica, realizasse objeto previsto no plano de trabalho e fosse remunerada por isso, tendo considerado falha formal, mas não irregularidade e rejeição das contas do convênio. A situação não destoa da conjuntura envolvendo Paula Renata Miraglia, com exceção ao fato de que, no caso narrado, os pagamentos foram realizados à gestora por meio de empresa (peça 113, p. 16-17) ;
g) Não há que se falar em pagamento dos dirigentes com verba do convênio ou pagamento de taxa de administração, mas de remuneração por serviços prestados e previstos no plano de trabalho e de acordo com os valores aprovados pela SEDH (peça 113, p. 117) ;
h) Se houve irregularidade, foi de caráter formal, devendo ser tratada dessa forma. A devolução dos valores obtidos em razão do trabalho de Paula Miraglia configurará enriquecimento sem causa da Administração (peça 113, p. 17) ;
i) O MPTCU destaca (peça 77, item II) que se pode verificar o cumprimento do objeto conveniado, bem como estabelecer o nexo causal entre os recursos despendidos e as ações realizadas (peça 113, p. 17) ;
j) O plano de trabalho do Convênio 125/2007 previa a organização do Prêmio Socioeducativo - 3ª Edição, para apoio a estudos e pesquisas sobre infância e adolescência, com os repasses explicitados no histórico desta instrução (peça 118, p. 3 e 17-100) ;
k) O convênio foi assinado por Paula Renata Miraglia, na qualidade de única representante legal da entidade, tendo vigência inicial de seis meses, até 28/6/2008. Com o transcurso das etapas de execução, foi necessário prorrogar o prazo, o qual, após sucessivos aditivos, encerrou-se em 25/5/2010 (peça 118, p. 3-4) ;
l) Embora o mandato da então Diretora Executiva se encerrasse apenas em 30/12/2010, por motivos profissionais, Paula decidiu se mudar para o Canadá em março do mesmo ano, solicitando desligamento do Ilanud. Mas, com a demora do Conselho Superior de Coordenação das Atividades do Ilanud em escolher o sucessor, a gestora permaneceu interinamente na função até agosto, mesmo à distância (peça 118, p. 4) ;
m) Com a finalidade de viabilizar as atividades da entidade, Paula outorgou procuração à Aline Yamamoto, ora recorrente; e Marina Menezes, válida de 28/4/2010 a 30/10/2010, para representa-la na qualidade de Diretora Executiva, sempre atuando de forma previamente ajustada entre elas. Durante a vigência da procuração e do convênio, Aline e Marina não atuaram como Diretoras Executivas, apenas viabilizaram a execução da função por Paula (peça 118, p. 4 e 101) ;
n) Após a completa execução do projeto, atestada pela SEDH em 19/6/2010, o Ilanud, representado por Aline e Marina, enquanto procuradoras de Paula, apresentou a prestação de contas final, acompanhada de todos os documentos exigidos, bem como dos comprovantes de despesas (peça 118, p. 4 e 102-107) ;
o) Após analisar a prestação de contas, os técnicos vinculados à SEDH concluíram pela execução satisfatória do projeto e aprovação parcial da prestação de contas, no valor de R$ 411.586,24. Mas, eles entenderam serem irregulares despesas no valor de R$ 138.243,76, por não estarem previstas no plano de trabalho apresentado, dentre elas os valores pagos a Paula, Aline e Marina, pela remuneração pelos trabalhos técnicos prestados no âmbito do projeto. Eles enquadraram erroneamente a questão na vedação prevista no artigo 8º, inciso I, da Instrução Normativa/STN n. 01/1997. Com isso, posicionaram-se, na fase interna da TCE, pela responsabilização exclusiva de Paula Renata Miraglia, com imputação de dano no valor atualizado de R$ 154.663,25, com posterior encaminhamento ao Tribunal, seguidos dos desdobramentos já relatados no histórico desta instrução (peça 118, p. 4-6) ;
p) Como explanado nas alegações de defesa, a função exercida por Aline durante a vigência do convênio, não pode se confundir com a atribuição de dirigente do Ilanud. Como coordenadora de projetos do Instituto, ela tinha atribuições eminentemente técnicas, não sendo responsável por decisão de caráter administrativo, financeiro, contábil ou político da instituição (peça 118, p. 11) ;
q) O conceito de dirigente de entidades sem fins lucrativos já foi explicitado pela Receita Federal do Brasil, em relação a entidades educacionais, por meio da Instrução Normativa SRF n. 113/1998, artigo 4º, §§1º, 2º e 4º, sendo a pessoa física que exerça função ou cargo de direção da pessoa jurídica, com competência para adquirir direitos e assumir obrigação em nome da entidade, interna ou externamente. Não se inclui nesse conceito a pessoa que atue na gerência ou na chefia interna da instituição, as quais podem ser remuneradas pelas funções e serviços prestados à contratante (peça 118, p. 12) ;
r) Mesmo aplicável às entidades de educação, o conceito acima pode ser analogamente utilizado no presente caso, para evidenciar que a função exercida por Aline não corresponde ao entendimento demonstrado (peça 118, p. 12) ;
s) O conceito de dirigente é interpretado como o dirigente estatutário da instituição e não como o profissional atuante em funções meramente executivas, sob pena de infração ao princípio constitucional da valorização do trabalho humano. No caso do Convênio 125/2007, todas as publicações do projeto evidenciam que Aline atuava na coordenação técnica e não na diretoria executiva. Oscar Vilhena Vieira, ex-Diretor Executivo e ex-membro do Conselho Superior de Atividades do Ilanud e Ana Gabriela Mendes Braga, que atuou na execução do ajuste, atestam isso (peça 118, p. 12 e 113-119) ;
t) O TCU entende irregulares os pagamentos efetuados com recursos de convênios como remuneração de dirigentes, por eles exercerem atividades tipicamente de natureza administrativa, gerencial ou similar. Essa prática é vedada pelo artigo 8º, inciso I, da Instrução Normativa/STN n. 01/1997, fundamento da imputação de débitos ora em debate (peça 118, p. 12) ;
u) O dispositivo citado trata de presunção juris tantum de desvio de finalidade, configurando dano ao erário e consequente obrigação de ressarcimento, aplicável, contudo, apenas em face dos titulares dos cargos de direção ou contra aqueles que exerceram as atividades interinamente, pelos atos praticados no estrito período que substituíram os titulares (peça 118, p. 13) ;
v) Os pagamentos a funcionários do convenente, que não detenham cargo de direção, não geram tal presunção, pois são despesas que não se equiparam à situação prevista no artigo 8º, inciso I, da Instrução Normativa/STN 01/1997 (peça 118, p. 13) ;
w) O Regimento Interno do Ilanud previa apenas dois órgãos diretivos: o Conselho Superior de Coordenação, enquanto órgão superior de deliberação; e a Diretoria Executiva, concentrando todas as atribuições de direção e coordenação administrativa. O simples exercício interino do cargo do Diretora Executiva não as coloca como dirigentes da entidade, impedindo-se a formação de presunção juris tantum de que os pagamentos a elas efetuados tinham relação com o exercício de atividades de administração, de gerência ou similar (peça 118, p. 13) ;
x) Não há indícios de dano ao erário em razão dos pagamentos às funcionárias do Ilanud por serviços prestados na execução do convênio. A própria SEDH/PR reconhece que o convenente executou todas as ações previstas no plano de trabalho, tendo sido o projeto executado sem extrapolação nos orçamentos aprovados pelo concedente. Assim, os valores recebidos por Aline Yamamoto, como remuneração pela função de Coordenadora de Projetos, deverão ser julgados regulares (peça 118, p. 13) ;
y) Tornou-se obsoleta a vedação imposta pela Instrução Normativa/STN n. 01/1997. Recentes alterações legais reformularam o entendimento quanto à remuneração de dirigentes das entidades sem fins lucrativos e possibilitaram a remuneração da equipe de trabalho do projeto, com o repasse para execução do ajuste (peça 118, p. 14) ;
z) A Lei Federal n. 12.868/2013 possibilitou expressamente a remuneração de dirigentes estatutários, alterando as Leis Federais 9.532/1997 e 12.101/2009, autorizando o pagamento a esses profissionais, desde que preenchidos determinados requisitos, respeitados os valores de mercado praticados na região correspondente à área de atuação da entidade (peça 118, p. 14) ; 
aa) Com a promulgação da Lei Federal n. 13.019/2014, que reorganizou a sistemática de contratação das organizações da sociedade civil com o Poder Público, restou expressamente permitida a remuneração da equipe de trabalho específica do projeto com os recursos da parceria, conforme o inciso I do artigo 46 da norma (peça 118, p. 14) ;
ab) A própria Secretaria de Governo da Presidência da República, órgão vinculado à então SEDH/PR, publicou material informativo sobre a interpretação das novas regras aplicáveis às parcerias. O órgão demonstrou entendimento no sentido de que o pagamento de taxa de administração, de gerência ou similar, nos termos da Instrução Normativa/STN n. 01/1997, não pode se confundir com os custos decorrentes da remuneração da equipe encarregada pelo projeto e de pessoal da organização (peça 118, p. 14) ;
ac) Em decorrência da própria Lei Federal n. 13.019/2014, a Instrução Normativa/STN n. 01/1997 não pode mais ser aplicada às contratações do Poder Público com as organizações da sociedade civil, as quais possuem regulamentação própria, que não veda o pagamento de tais taxas com o valor repassado (peça 118, p. 15) ;
ad) Embora as alterações legais citadas sejam posteriores à ocorrência dos fatos em debate, elas indicam mudança de paradigma em relação ao entendimento de que a remuneração de dirigentes de entidades sem fins lucrativos, bem como de profissionais diretamente envolvidos com os projetos não caracteriza desvio de finalidade dos recursos, configurando previsão indispensável à execução das atividades. Assim, mesmo na condição de dirigente do Ilanud, tendo em vista a interpretação atual, a remuneração estaria amparada pelo ordenamento jurídico nacional (peça 118, p. 15) .
Análise
6.2. Os argumentos das recorrentes estão parcialmente corretos, não obstante não se possa discutir o mérito dos recursos, haja vista a proposta de arquivamento que se fará. Os convênios firmados sob a égide da Instrução Normativa/STN 01/1997 não admitem despesas administrativas para custeio do convenente, incluindo-se gastos com pessoal sob qualquer natureza. A regulamentação posterior, também, como as Portarias Interministeriais MP/MF/CGU 127/2008 e MPOG/MF/CGU 507/2011 exigiam expressa previsão no plano de trabalho, limitando-se os gastos em quinze por cento do valor do objeto.
6.3. Ao contrário do que afirmam as recorrentes, a vedação de realização de despesas a título de taxa de administração, de gerência ou similar, prevista no inciso I do artigo 8º da Instrução Normativa/STN 01/1997 e replicado no inciso I do artigo 52 da Portaria Interministerial/ MPOG/MF/CGU 507/2011, atualmente em vigor, além de previsão na alínea 'a' da Cláusula Terceira do ajuste em epígrafe (peça 2, p. 244) , relaciona-se tanto à previsão irregular de percentual do valor do convênio como custo para administra-lo como o custeio de despesas administrativas do convenente. 
6.4. A razão disso está no fato de que a própria natureza do convênio, instrumento de mútua colaboração, impede que os recursos transferidos por um dos partícipes tenham como função custear despesas próprias da contraparte, em claro desvirtuamento da ferramenta. Busca-se o esforço conjunto para o atingimento de determinado objetivo. Nesse sentido, cite-se trecho esclarecedor do voto condutor do Acórdão 1710/2015-TCU-Primeira Câmara, sob a lavra do Ministro Benjamin Zymler:
14. Como é cediço, o convênio se caracteriza como um instrumento que viabiliza a transferência de valores públicos para a execução de programa de trabalho, projeto ou atividade de interesse recíproco dos partícipes, em regime de mútua cooperação (ex vi do artigo 1º, § 1º, inciso I, da IN STN nº 1/1997) . Sendo assim, a utilização dos recursos da avença para o custeio de despesas próprias do convenente viola tal dever de colaboração, transformando o convênio em mero instrumento de repasse de recursos, aproximando-o a um contrato de prestação de serviços.
6.5. Também diferentemente do que pretendem as recorrentes, a questão não poderá ser analisada sob o enfoque da Lei Federal n. 13.019/2014, que possui contornos específicos de escolha das organizações, formalização dos termos de parcerias, dentre outros temas; muito menos com base na legislação tributária, em contexto distinto da atuação desta Corte. Nessa linha, cabe apresentar análise contida no relatório do recente Acórdão 2863/2017-TCU-Segunda Câmara, acatada pelo Ministro Relator Vital do Rêgo e pelo colegiado:
5.13 Não é objeto destes autos definir se existe ou não proibição de se remunerar dirigentes de associações, fundações ou sociedades sem fins lucrativos, Oscips ou Organizações Sociais. Isso porque essas hipóteses têm regulamentação em legislação própria e não se aplicam aos repasses por meios de convênios, que têm regras especificas.
5.14 Ressalte-se que a proibição, fundamentada nos incisos I e II da Instrução Normativa STN nº 1, de 15 de janeiro de 1997, diz respeito tão somente ao uso dos recursos do convênio para remunerar os dirigentes, cujo teor é o seguinte:
Art. 8º É vedada a inclusão, tolerância ou admissão, nos convênios, sob pena de nulidade do ato e responsabilidade do agente, de cláusulas ou condições que prevejam ou permitam:
I - realização de despesas a título de taxa de administração, de gerência ou similar;
II - pagamento, a qualquer título, a servidor ou empregado público, integrante de quadro de pessoal de órgão ou entidade pública da administração direta ou indireta, por serviços de consultoria ou assistência técnica. Redação alterada p/ IN 2/2002
5.15 Registre-se que os ajustes por meio de convênio não têm efetivamente o objetivo de remunerar a convenente por todos os custos dos projetos. Dentre eles consta claramente vedação de se remunerar o trabalho dos dirigentes e de funcionário do ente conveniado, ainda que tenham atuados na condição de coordenadores ou de colaboradores na consecução do objeto pactuado.
5.16 Nesse espeque, não é desarrazoada a proibição de realização de despesas a título de taxa de administração, de gerência ou similar, de pagamento de gratificação ou qualquer outra espécie de remuneração adicional, a servidor que pertença aos quadros de órgãos ou de entidades da Administração Pública Federal, Estadual ou Municipal ou do Distrito Federal, que esteja lotado ou em exercício de qualquer dos entes partícipes, exatamente como prevê os incisos I e II do art. 8º da IN STN 01/97. É natural e esperado que o convenente suporte, nessa modalidade de ajuste, alguns custos inerentes a sua execução.
5.17 Aliás, uma das condições para o convenente pactuar com a Administração Pública a execução de convênio é possuir qualificação técnica e capacidade operacionalmente. Nesse sentido, o art. 116 da Lei 8.666/1993 diz expressamente que 'aplicam-se as disposições desta Lei, no que couber, aos convênios, acordos, ajustes e outros instrumentos congêneres celebrados por órgãos e entidades da Administração'. Está implícita, aí a necessidade de a convenente possuir qualificação técnica e capacidade operacional, pois trata-se de regra geral, prevista na norma, aplicável a qualquer ajuste.
5.18 Por conseguinte, conforme diz a própria Lei, no que couber, aplica-se às convenentes os preceitos do art. 27 da Lei 8.666/1993.
5.19 Mas não é só isso. O procedimento adotado pelos dirigentes da recorrente fere o princípio da moralidade, vez que os seus dirigentes estariam se concedendo auto pagamentos, ou seja, estariam autorizando pagamentos a si mesmos, o que contraria regras gerais de controles internos, dando ensejo à suspeição e sugerindo a hipótese de conflito de interesse.
6.6. Assim, a proibição de remunerar dirigentes da entidade, por meio de taxas de administração, gerência ou similar, mantém-se na legislação atual. Além disso, mesmo as despesas administrativas a serem custeadas com recursos de convênios deverão ser analisadas criteriosamente pelo concedente, de modo a que os recursos transferidos não tenham a função de sustentar gastos próprios do convenente.
6.7. No presente caso, está claro que a remuneração atribuída à Paula Renata Miraglia por ela própria no período que dirigiu o Ilanud, no período de 2008 a 2010, não se sustenta. Não se encontra na documentação ou o no recurso interposto qualquer justificativa para os pagamentos realizados a ela, senão em razão do exercício da Diretoria Executiva. Além disso, a responsável sequer buscou discutir as demais despesas irregulares a ela atribuídas.
6.8. Todavia, a situação é distinta quando se debruça sobre os pagamentos realizados à Aline Yamamoto e Marina Nunes Rodrigues de Menezes, havendo dúvida razoável na fundamentação do acórdão recorrido. Nesse sentido, cabe analisar a colocação delas como gestoras em igualdade de condições com Paula Renata, delineada em instruções da unidade técnica. Transcreve-se, nesse sentido, análise constante da peça 74, p. 5:
7. Quanto a defesa da Sra. Aline Yamamoto, detalhada no item 4 desta instrução, entendemos que a mesma não logrou demonstrar que não exerceu a função de dirigente, no período de vigência do convênio (28/12/2007 a 25/5/2010) , porquanto identificamos nos autos documentos subscritos pela mesma e pela Sra. Marina Nunes Rodrigues de Menezes no cargo de Diretora-Executiva, concomitante ao exercido pela Sra. Paula Renata Miraglia (peça 3, p. 225, 227; 244) , inclusive tendo assinado a prestação de contas como responsável pela execução (peça 4, p. 253, 255, 257) . 
8. Por outro lado, conquanto não tenham sido indicadas formalmente durante todo o período de vigência do convênio, de fato, as responsáveis, Sras. Aline Yamamoto e Marina Nunes Rodrigues de Menezes, eram substitutas naturais da Sra. Paula Renata Miraglia, existindo no processo, elementos que indicam que as responsáveis tinham atuação direta relacionada aos fatos questionados, verificando-se, do exame dos documentos, que eram do seu conhecimento os procedimentos inadequados realizados na execução do convênio, tendo inclusive, o Oficio n° 2259/10- CG/SGPDH/SDH/PR, datado de 12/11/10, (peça 1, p. 9) , solicitado a devolução dos pagamentos indevidos, especificando que os pagamentos havidos para a Sra. Aline Yamamoto e Marina Menezes, foram qualificados como pagamentos a dirigentes, porquanto detectaram vários documentos subscritos pelas mesmas no cargo de Diretora-Executiva, concomitante ao exercido pela Sra. Paula Renata Miraglia
6.9. Formalmente, Aline Yamamoto é apontada, logo na introdução do projeto, como Coordenadora de Pesquisa (peça 2, p. 8) , titulação encontrada, também, em outros documentos constantes dos autos (peça 6, p. 209, 217, 225 e 233) e em publicações oficiais sobre o objeto do convênio (peça 118, p. 114) . No caso de Marina Marina Nunes Rodrigues de Menezes, há documentos nos autos em que ela atua como funcionária responsável por atos executórios do projeto (peça 8, p. 5) .
6.10. De outro lado, os documentos utilizados pela unidade técnica para embasar a conclusão de que elas exerceriam, formalmente ou em substituição natural, a Diretoria Executiva do Ilanud se mostram frágeis em análise exauriente. As procurações juntadas aos autos (peças 3, p. 227; e 5, p. 83) atribuem os poderes de gerência para período posterior à totalidade dos pagamentos a elas realizados. Os demais documentos em que elas assinam como dirigentes também datam do exercício de 2010 (peças 3, p. 244; 4, p. 3, 183, 253, 255 e 257; e 5, p. 51 e 53) . Por fim, a alegada constatação in loco de vários documentos subscritos pelas funcionárias no cargo de Diretora-Executiva, concomitante ao exercido por Paula Renata Miraglia, é apenas indireta, sem indicação de qualquer relatório de fiscalização ou da documentação em si (peça 1, p. 9) .
6.11. Dessa forma, é dificultoso atribuir à condição das recorrente a mesma presunção juris tantum de desvio de finalidade nos recursos repassados ao convênio, não obstante seria cabível a discussão quanto ao pagamento irregular de despesas administrativas ou mesmo quanto ao limite desses gastos em relação ao valor repassado, conforme a legislação atual acerca da matéria. De todo modo, diante do contexto geral de execução regular dos valores do convênio, não cabe adentrar a essa discussão.
6.12. Na espécie, coaduna-se com o posicionamento da unidade técnica constante do relatório do Acórdão 10012/2016-TCU-Segunda Câmara, também relatado pelo Ministro Raimundo Carreiro, o qual trata de outro convênio sob a responsabilidade do Ilanud, conjuntura praticamente idêntica à discutida nesta assentada, com entendimento contrastante com a deliberação ora em debate:
Outra questão a enfrentar para a correta apuração dos débitos diz respeito aos pagamentos realizados a funcionários do Ilanud por serviços prestados no âmbito da execução do convênio. A presente TCE considerou irregulares os pagamentos efetuados à Sra. Paula Renata Miraglia durante o período em que a Sra. Karyna Sposato era a diretora-executiva, no montante de R$ 24.250,00, entendendo ter ocorrido infringência ao art. 8º, inciso I, da IN/STN 01/97. A última instrução técnica (peça 88) imputou o débito de R$ 24.250,00, solidariamente, às duas ex-funcionárias do Ilanud. Cumpre observar que, além dos pagamentos à Sra. Paula Renata Miraglia por serviços prestados na execução da 1ª parcela do convênio, há evidências nos autos de que houve pagamentos a outros funcionários não dirigentes, tais como para Aline Yamamoto e Edna Rita Baptista Arruda, mas que, até este momento, não foram objeto de apuração nesta TCE. 
Segundo a jurisprudência no TCU, são irregulares os pagamentos efetuados com recursos de convênios a título de remuneração de dirigentes, pois estes exercem atividades tipicamente de natureza administrativa, gerencial ou similar. Tal prática era expressamente vedada pelo art. 8º, inciso I, da Instrução Normativa n.º 01/1997, da Secretaria do Tesouro Nacional. (v.g. Acórdão 2914/2011-TCU-Plenário) . Trata-se, a nosso ver, de presunção juris tantum de desvio de finalidade, configurando dano ao erário e a obrigação de ressarcimento. A presunção, em nosso entendimento, somente se forma contra os titulares dos cargos de direção ou contra aqueles que ocuparam interinamente algum cargo de direção pelos atos que praticaram no estrito período em que substituíram os titulares. Por outro lado, os pagamentos a funcionários do convenente que não detenham cargo de direção não geram tal presunção, isto é, são despesas que, a priori, não se subsomem à situação prevista no art. 8º, inciso I, da IN/STN 01/97. 
O Regimento Interno do Ilanud (vide fls. 118 a 120 da peça 02) previa tão somente dois órgãos diretivos: o Conselho Superior de Coordenação (órgão superior de deliberação) e a Diretoria-Executiva, concentrando neste órgão todas as atribuições de direção e coordenação administrativa. O simples exercício interino do cargo de diretora-executiva por funcionárias do Ilanud não as credencia como dirigentes do órgão, ou seja, a interinidade impede a formação de presunção juris tantum de que os pagamentos efetuados a elas com os recursos do convênio tinham relação com o exercício de atividades de administração, de gerência ou similar, que no Ilanud são próprias da diretora-executiva. Caberia a quem alegar a referida presunção demonstrar que os serviços foram prestados pelas funcionárias no exercício interino do cargo de direção. Acontece que não há nos autos indícios nesse sentido. Cumpre registrar, todavia, que este entendimento não se coaduna com o parecer do MP/TCU emitido no âmbito do TC Processo 022.608/2012-5 (peças 45 e 77 daquele TC) , que trata de situação muito similar ao caso em apreço. 
Outro fato relevante a considerar diz respeito à ausência de indícios de dano ao erário em razão dos pagamentos a funcionárias do Ilanud por serviços prestados na execução do convênio. A própria Secretaria de Direitos Humanos reconhece que o convenente executou todas as ações previstas no plano de trabalho (v.g. Parecer nº 32/2011, às fls. 40 da peça 36) . Os projetos foram executados sem que fossem extrapolados os orçamentos previamente aprovados pelo órgão concedente. Não há indícios de pagamentos por serviços não previstos no convênio, observando que o plano de trabalho estabelecia a necessidade de contratação de vários coordenadores de oficinas e outros diversos profissionais (vide previsão de contingente para a execução da 1ª parcela do convênio, às fls. 89 e 91 da peça 02) .
Todavia, mereceria reprimenda, caso não houvesse a incidência da imunidade de jurisdição, a conduta das ex-diretoras-executivas ao autorizarem a contratação direta de funcionários da própria entidade para atuarem na execução do objeto do convênio, configurando infringência ao art. 27 da IN/STN 01/97, ao arts. 9º inciso III, e 116 da Lei 8.666/93 e à cláusula segunda, II, 'd', do Termo de Convênio. No Acórdão 2395/2011-TCU-Primeira Câmara, evocado pela Sra. Paula Renata Miraglia às fls. 10 a 15 da peça 7 9, o TCU, tratando de TCE instaurada em razão de utilização de recursos de convênio para a realização de despesas junto à empresa na qual figuravam como sócias dirigentes e funcionárias da entidade convenente, diante das circunstâncias daquele caso, considerou que, ao invés de dano ao erário, houve cometimento de ato ilegítimo, ensejando aplicação da multa do art. 268, inciso II, do RI/TCU. 
6.13. Assim, em relação aos pagamentos realizados a Aline e Marina, poder-se-ia até, caso não estivessem elas abarcadas pela imunidade de jurisdição, na forma colocada como fundamento do julgado recorrido, discutir a aplicação de multa à Diretora Executiva Paula Renata Miraglia, em razão da contratação direta de funcionários da própria entidade, pagamentos de despesas administrativas e respectivos limites, com aplicação de multa, mas não imputação de débito e sanção às funcionárias.
6.14. É importante lembrar, por fim, que o Plano de Trabalho do Convênio previa o pagamento de despesas com coordenação e assessoria (peça 118, p. 83) , atividades condizentes com a atuação de Aline e Marina. 
CONCLUSÃO
7.	Das análises anteriores, conclui-se que:
a) O TCU não detém competência para examinar eventuais irregularidades praticadas no âmbito de convênio firmado entre a União e organização internacional, se a organização e seus agentes gozarem de imunidade de jurisdição decorrente de acordo internacional, impondo-se o arquivamento sem julgamento de mérito de eventual TCE aberta em face dos responsáveis; 
b) Os convênios firmados sob a égide da Instrução Normativa/STN 01/1997 não admitem despesas administrativas para custeio do convenente, incluindo-se gastos com pessoal sob qualquer natureza. A regulamentação posterior, também, como as Portarias Interministeriais MP/MF/CGU 127/2008 e MPOG/MF/CGU 507/2011, exigiam expressa previsão no plano de trabalho, limitando-se os gastos em quinze por cento do valor do objeto.
7.1. Assim, o Ilanud e os respectivos funcionários, sobretudo aqueles considerados pelo Tribunal como Diretores Executivos da entidade, estão abarcados por imunidade de jurisdição decorrente de acordo internacional firmado com a República Federativa do Brasil. Logo, esta Corte não tem competência para imputar-lhes débito ou sanção, impondo-se o arquivamento do feito sem julgamento de mérito, nos termos do artigo 212 do Regimento Interno do TCU (RITCU) , uma vez ausentes os pressupostos de constituição e de desenvolvimento válido e regular do processo.
7.2. Trata-se de idêntico desfecho ao atribuído por esta Corte ao TC Processo 026.903/2012-1, por meio do Acórdão 10012/2016-TCU-Segunda Câmara, também relatado por Raimundo Carreiro, em questões bastante similares. 
7.3. Destaque-se que, tendo por base o artigo 281 do RITCU, a medida abarca tanto as recorrentes quanto Marina Nunes Rodrigues Menezes, haja vista estarem todas sob as mesmas circunstâncias objetivas, no que tange à imunidade de jurisdição e aos fundamentos do julgado recorrido. 
7.4. De outro lado, poder-se-ia, caso não ratificada a preliminar suscitada pelas partes, afastar o débito imputado à recorrente Aline Yamamoto e à responsável Marina Nunes Rodrigues Menezes, tendo em vista não ser possível atribuir aos pagamentos a elas realizados a presunção juris tantum prevista no artigo 8º, inciso I, da Instrução Normativa/STN 01/1997 e nos normativos que se seguiram, ao contrário da conjuntura relacionada à recorrente Paula Renata Miraglia. De toda sorte, nada se propõe nesse sentido, em razão do necessário arquivamento do pleito sem julgamento de mérito.
7.5. Mesmo que se afastasse dessas funcionárias a condição colocada no acórdão recorrido de substitutas naturais de Paula Renata Miraglia, como Diretora Executiva, ainda assim os débitos a elas imputados seriam questionáveis, pois se identificou atuação efetiva das responsáveis na execução do projeto custeado pelo convênio e previsão dessas despesas no ajuste. 
7.6. Propõe-se, também, em consonância com o julgado citado, dar ciência ao Ministério da Justiça sobre o teor da decisão que vier a ser proferida por esta Corte, para que adote, na qualidade de órgão executor do Acordo de Cooperação celebrado entre o governo brasileiro e o Ilanud, as providências que considerar cabíveis.
7.7. Essa ação é sobremaneira relevante, pois a questão tratada nos presentes autos configura precedente relevante no que tange ao relacionamento entre a República Federativa do Brasil e organismos internacionais abarcados por imunidade de jurisdição. 
7.8. Faz-se necessário atentar para as garantias que instituições dessa natureza possuem ao entregar recursos públicos federais para que elas administrem, tendo em vista que esse relacionamento poderá se tornar salvo-conduto para entidades e gestores mal-intencionados, possibilitando desvios e a dilapidação do patrimônio público nacional.
7.9. Ao Tribunal, cabe estar atento e analisar cuidadosamente e de forma individualizada cada um dos acordos de cooperação do Brasil com organismos internacionais, de modo ou a evitar o envio de recursos ou readequar os termos assinados, para flexibilizar a imunidade dos agentes responsáveis, em caso de dano ao erário.
PROPOSTA DE ENCAMINHAMENTO
8.	Diante do exposto, com fundamento nos artigos 32, inciso I; e 33, da Lei 8.443/1992, submetem-se os autos à consideração superior, com posterior encaminhamento ao Ministério Público junto ao Tribunal de Contas da União e ao Gabinete do Relator, propondo:
a) conhecer dos recursos e, no mérito, dar-lhes provimento para arquivar o presente processo, sem julgamento do mérito, em face da imunidade de jurisdição de que goza o Instituto Latino Americano das Nações Unidas para Prevenção do Delito e Tratamento do Delinquente (Ilanud) , assim como Paula Renata Miraglia, Aline Yamamoto e Marina Nunes Rodrigues de Menezes, pelo exercício de atividades ligadas ao cargo de Diretora-Executiva do Ilanud;
b) dar ciência ao Ministério da Justiça sobre o teor da presente decisão, para que adote, na qualidade de órgão executor do Acordo de Cooperação celebrado entre o governo brasileiro e o Ilanud, as providências que considerar cabíveis, em face do disposto no art. 7º do Decreto n. 2.151, de 19 de fevereiro de 1997, bem como na 22ª seção da Convenção sobre Privilégios e Imunidades das Agências Especializadas das Nações Unidas;
c) comunicar a deliberação que vier a ser proferida por esta Corte às recorrentes, à responsável Marina Nunes Rodrigues de Menezes e à Procuradoria da República no Estado de São Paulo".
2.	O Ministério Público junto a este Tribunal discordou da proposta apresentada pela unidade técnica, ante as seguintes considerações (peça 145) :
"A controvérsia acerca da imunidade de jurisdição dos organismos internacionais foi recentemente objeto de exame pelo plenário do Supremo Tribunal Federal (STF) , no bojo do Recurso Extraordinário (RE) 1.034.840, julgado em 1/6/2017 (Ministro-Relator Luiz Fux) , que teve reconhecida a sua repercussão geral. Por maioria de votos, o Tribunal deu provimento ao RE, para reconhecer a imunidade de jurisdição do Programa das Nações Unidas para o Desenvolvimento (PNUD) , e fixou a seguinte tese: 'O organismo internacional que tenha garantida a imunidade de jurisdição em tratado firmado pelo Brasil e internalizado na ordem jurídica brasileira não pode ser demandado em juízo, salvo em caso de renúncia expressa a essa imunidade.' O acórdão foi assim ementado:
'RECURSO EXTRAORDINÁRIO. ORGANISMO INTERNACIONAL. ORGANIZAÇÃO DAS NAÇÕES UNIDAS ONU. PROGRAMA DAS NAÇÕES UNIDAS PARA O DESENVOLVIMENTO PNUD. CONVENÇÃO SOBRE PRIVILÉGIOS E IMUNIDADES DAS NAÇÕES UNIDAS DECRETO 27.784/1950. CONVENÇÃO SOBRE PRIVILÉGIOS E IMUNIDADES DAS AGÊNCIAS ESPECIALIZADAS DAS NAÇÕES UNIDAS DECRETO 52.288/1963. ACORDO BÁSICO DE ASSISTÊNCIA TÉCNICA COM AS NAÇÕES UNIDAS E SUAS AGÊNCIAS ESPECIALIZADAS DECRETO 59.308/1966. IMPOSSIBILIDADE DE O ORGANISMO INTERNACIONAL VIR A SER DEMANDADO EM JUÍZO, SALVO EM CASO DE RENÚNCIA EXPRESSA À IMUNIDADE DE JURISDIÇÃO. ENTENDIMENTO CONSOLIDADO EM PRECEDENTES DO SUPREMO TRIBUNAL FEDERAL. CONTROVÉRSIA CONSTITUCIONAL DOTADA DE REPERCUSSÃO GERAL. REAFIRMAÇÃO DA JURISPRUDÊNCIA DO SUPREMO TRIBUNAL FEDERAL. RECURSO EXTRAORDINÁRIO PROVIDO.'
No voto condutor do referido acórdão, o Ministro-Relator Luiz Fux assim se pronunciou (grifou-se) :
'A questão constitucional trazida à apreciação desta Suprema Corte se cinge à controvérsia quanto à possibilidade de os organismos internacionais serem demandados em juízo, à luz dos artigos 4°, IX, 5°, XXXV e § 2°, 49, I, e 84, VIII, da Constituição da República.
Assevere-se que o Plenário desta Suprema Corte, ao julgar, em conjunto, o RE 578.543 e o RE 597.368, Relatora Ministra Ellen Gracie, Redator para o acórdão o saudoso Ministro Teori Zavascki, DJe de 27/5/2014, firmou o entendimento de que não pode o organismo internacional ser demandado em juízo, salvo renúncia expressa à imunidade de jurisdição. Eis o teor da ementa do acórdão:
'DIREITO INTERNACIONAL PÚBLICO. DIREITO CONSTITUCIONAL. IMUNIDADE DE JURISDIÇÃO. ORGANIZAÇÃO DAS NAÇÕES UNIDAS (ONU) . PROGRAMA DAS NAÇÕES UNIDAS PARA O DESENVOLVIMENTO (ONU/PNUD) . RECLAMAÇÃO TRABALHISTA. CONVENÇÃO SOBRE PRIVILÉGIOS E IMUNIDADES DAS NAÇÕES UNIDAS (DECRETO 27.784/1950) . APLICAÇÃO. 
1. Segundo estabelece a 'Convenção sobre Privilégios e Imunidades das Nações Unidas', promulgada no Brasil pelo Decreto 27.784, de 16 de fevereiro de 1950, 'A Organização das Nações Unidas, seus bens e haveres, qualquer que seja seu detentor, gozarão de imunidade de jurisdição, salvo na medida em que a Organização a ela tiver renunciado em determinado caso. Fica, todavia, entendido que a renúncia não pode compreender medidas executivas'. 
2. Esse preceito normativo, que no direito interno tem natureza equivalente a das leis ordinárias, aplica-se também às demandas de natureza trabalhista.
3. Recurso extraordinário provido.'
No voto que proferi no julgamento supramencionado, consignei que os organismos internacionais são criados mediante tratados. A imunidade de jurisdição e de execução não é, necessariamente, atributo inerente a essas pessoas jurídicas de direito internacional. No presente caso, todavia, a Convenção sobre Privilégios e Imunidades das Nações Unidas (Decreto 27.784/1950) e a Convenção sobre Privilégios e Imunidades das Agências Especializadas das Nações Unidas (Decreto 52.288/1963) regulam os privilégios e imunidades outorgados pelo Brasil à ONU e aos seus órgãos, encontrando-se entre eles a imunidade de jurisdição.
Salientei, outrossim, que a violação dos privilégios e garantias da ONU gera responsabilidade internacional, podendo acarretar, inclusive, a exclusão do Brasil do quadro das Nações Unidas. 
Enfatizei, ainda, que os contratados pela ONU/PNUD firmam contrato de prestação de serviço de natureza especial, regulado pelo Decreto 27.584/1950, onde há previsão de que eventuais conflitos sejam solucionados por arbitragem.
In casu, verifica-se que a parte ré, Programa das Nações Unidas para o Desenvolvimento PNUD, é organismo subsidiário da Organização das Nações Unidas, cuja atuação no Brasil está regulada pelo Acordo Básico de Assistência Técnica de 1964, firmado entre a ONU, suas agências especializadas e a República Federativa do Brasil (Decreto 59.308/1966) e pela Convenção sobre Privilégios e Imunidades das Nações Unidas de 1946 (Decreto 27.784/1950) . Consectariamente, o PNUD não se submete à jurisdição nacional.
 (...) '
Portanto, para que um determinado organismo internacional tenha imunidade de jurisdição no Brasil é preciso que essa imunidade esteja prevista em tratado firmado pelo Brasil e internalizado na ordem jurídica brasileira.
Segundo a Serur, o Instituto Latino-Americano das Nações Unidas para a Prevenção do Delito e o Tratamento do Delinquente - Ilanud possui imunidade de jurisdição, pois estaria abrangido pela Convenção sobre Privilégios e Imunidades das Agências Especializadas das Nações Unidas, internalizada no ordenamento jurídico brasileiro por meio do Decreto 52.288/1963. A aplicação dessa convenção ao Ilanud, de acordo com a unidade técnica, seria decorrente da sua condição de organismo regional especializado das Nações Unidas, reconhecida pelo Acordo de Cooperação entre o Governo da República Federativa do Brasil e o Ilanud, celebrado em 30/11/1989 e internalizado pelo Decreto 2.151/1997.
Ocorre que a mera condição de organismo especializado das Nações Unidas não é suficiente para atrair a aplicação ao Ilanud da Convenção sobre Privilégios e Imunidades das Agências Especializadas das Nações Unidas, haja vista o disposto nas seções 2, 37, 43 e 44 dessa convenção, transcritas a seguir (peça 141, grifou-se) :
'2ª SEÇÃO
Cada país parte nesta Convenção a respeito de qualquer agência especializada à qual esta Convenção se tenha tornado aplicável de acôrdo com a 37ª seção, concederá a essa agência, ou ao que com ela tenha ligação, os privilégios e imunidades prescritos nas cláusulas-padrão, nas condições ali especificadas, observada qualquer modificação das cláusulas contidas nas disposições do anexo final (ou revisto) relativo a essa agência e transmitido de acôrdo, com as seções 36 e 38.
 (...) 
37ª SEÇÃO
A presente Convenção tornar-se-á aplicável a cada agência especializada quando ela houver transmitido ao Secretário Geral das Nações Unidas o texto final do anexo pertinente e lhe houver informado que aceita as cláusulas-padrão, na forma modificada por este anexo, e se comprometer a pôr em vigor as seções 8, 18, 22, 23, 24, 31, 32, 42 e 45 (ressalvada qualquer modificação da seção 32 que seja considerada necessária a fim de tornar o texto final do anexo conforme com o instrumento constitucional da agência) e quaisquer disposições do anexo que imponham obrigações à agência. O Secretário Geral comunicará a todos os membros das Nações Unidas e a outros países membros das agências especializadas cópias autênticas de todos os anexos a êle transmitidos de acôrdo com esta Seção e dos anexos transmitidos de acôrdo com a 38ª Seção.
 (...) 
43ª SEÇÃO
Cada país parte nesta Convenção indicará, no seu instrumento de adesão, a agência ou agências especializadas, com relação às quais se compromete a aplicar as disposições desta Convenção. Cada país parte nesta Convenção pode, por notificação escrita ulterior ao Secretário-Geral das Nações Unidas, comprometer-se a aplicar as disposições desta Convenção a uma ou mais agências especializadas. Esta notificação terá validade a partir da data do seu recebimento pelo Secretário-Geral.
44ª SEÇÃO
Esta Convenção entrará em vigor, para cada país parte nesta Convenção, com relação a uma agência especializada, quando se houver tornado aplicável a essa agência de acôrdo com a 37ª Seção, e o país parte se houver comprometido a aplicar as disposições da Convenção a essa agência, de acôrdo com a 43ª Seção.'
O Decreto 52.288/1963 (peça 141) , que promulgou a citada convenção, dispôs que ela seria executada e cumprida com relação às seguintes agências especializadas de que o Brasil participa:
1) Organização Internacional do Trabalho;
2) Organização das Nações Unidas para a Educação, Ciência e Cultura;
3) Organização Mundial de Saúde;
4) Associação Internacional de Desenvolvimento;
5) Corporação Financeira Internacional;
6) Fundo Monetário Internacional;
7) Banco Internacional de Reconstrução e Desenvolvimento;
8) Organização de Aviação Civil Internacional;
9) União Internacional de Telecomunicações;
10) União Postal Universal;
11) Organização Metereológica Mundial; e
12) Organização Marítima Consultiva Intergovernamental.
Posteriormente, foi editado o Decreto 63.151/1968, que promulgou os anexos à Convenção sobre Privilégios e Imunidades das Agências Especializadas das Nações Unidas (peças 139 e 140) . No preâmbulo do decreto, consta que o Brasil se comprometeu a aplicar as cláusulas-padrão da citada convenção, sob reserva das disposições contidas nos anexos, às doze agências mencionadas no Decreto 52.288/1963, bem como à Organização das Nações Unidas para a Alimentação e Agricultura.
Observa-se, pois, que o Brasil não se comprometeu a aplicar as disposições da aludida convenção ao Ilanud. Desse modo, não é possível reconhecer o Ilanud como detentor de imunidade de jurisdição no território nacional. Consequentemente, também não se aplica a imunidade de jurisdição aos dirigentes e funcionários do Ilanud.
Destaque-se que a argumentação do Ministério Público de Contas expendida no parecer à peça 45, no sentido de que o Ilanud gozaria de imunidade de jurisdição, não levou em conta as decisões do STF nos Recursos Extraordinários 578.543, 597.368 e 1.034.840, ocorridas após a elaboração do referido parecer.
Revendo o entendimento contido no parecer à peça 45, e levando em consideração a tese consagrada, com repercussão geral, no julgamento do RE 1.034.840, o Ministério Público de Contas entende que o Ilanud não está imune à jurisdição brasileira.
Todavia, como o Ilanud já foi excluído da relação processual, não há mais como responsabilizá-lo no presente processo, até porque já se esgotou o prazo para a interposição de eventual recurso de reconsideração por parte do MP de Contas.
Em relação aos recursos de reconsideração ora em análise, não cabe acolher a preliminar de imunidade de jurisdição suscitada pelas recorrentes, já que o organismo internacional para o qual laboravam não possui imunidade de jurisdição no território nacional. Portanto, não é o caso de se arquivar o presente processo sem julgamento de mérito, como proposto pela Serur.
No mérito, merece ser negado provimento ao recurso de reconsideração interposto pela sra. Paula Renata Miraglia, que, na condição de Diretora-Executiva do Ilanud durante toda a vigência do Convênio 125/2007, era a responsável por comprovar a boa e regular aplicação dos recursos públicos a ela confiados, mas não logrou justificar as irregularidades que lhe foram atribuídas, que deram causa aos seguintes débitos discriminados no acórdão condenatório:
a) R$ 983,94, em razão do pagamento de tarifas bancárias, em descumprimento ao artigo 8º, VII, da Instrução Normativa STN 1/1997;
b) R$ 8.593,65, em razão do pagamento de despesas contábeis não previstas no plano de trabalho;
c) R$ 6.262,81, em razão do pagamento de despesas administrativas da entidade não previstas no plano de trabalho;
d) R$ 1.170,03, em razão da ausência de restituição do saldo de recursos do convênio;
e) R$ 50.750,00, em razão de pagamentos irregulares realizados à própria sra. Paula Renata Miraglia.
Como bem defendido pela Serur, os convênios firmados sob a égide da Instrução Normativa/STN 1/1997 não admitem pagamento de despesas administrativas da convenente, incluindo-se gastos com pessoal do seu próprio quadro. O art. 8º, inciso I, dessa norma veda expressamente a inclusão, tolerância ou admissão, nos convênios, de cláusulas ou condições que prevejam ou permitam a realização de despesas a título de taxa de administração, de gerência ou similar.
Concorda-se com o Auditor, quando afirma que (peça 136, p. 17) :
'No presente caso, está claro que a remuneração atribuída à Paula Renata Miraglia por ela própria no período que dirigiu o Ilanud, no período de 2008 a 2010, não se sustenta. Não se encontra na documentação ou o no recurso interposto qualquer justificativa para os pagamentos realizados a ela, senão em razão do exercício da Diretoria Executiva. Além disso, a responsável sequer buscou discutir as demais despesas irregulares a ela atribuídas.'
Portanto, não há como acolher o apelo da sra. Paula Renata Miraglia.
Diferente, contudo, é a situação da outra recorrente, sra. Aline Yamamoto.
A irregularidade que fundamentou a condenação da sra. Aline foi a ocorrência de dano ao erário, no valor total de R$ 36.229,33, decorrente dos recebimentos de supostos trabalhos realizado na execução do convênio, os quais eram vedados, pelo fato de ela integrar, em caráter de titularidade ou não, a Diretoria-Executiva da convenente (cf. ofício citatório à peça 54) .
Sobre essa irregularidade, assim se pronunciou o Relator a quo, Ministro Raimundo Carreiro (peça 93, p. 2) :
'11. Já quanto às demais responsáveis, Sras. Aliene [sic] Yamamoto e Marina Menezes, os elementos de prova demonstram que elas eram formalmente, durante todo o período de vigência do convênio, substitutas naturais da Sra. Paula Renata Miraglia, compondo, portanto, o quadro da entidade convenente, de modo que os pagamentos por elas recebidos se mostram igualmente irregulares, por violarem, como já destacado acima, o disposto na IN STN 01/1997.'
No entanto, análise atenta da documentação contida nos autos revela que as sras. Aline Yamamoto e Marina Nunes Rodrigues de Menezes só passaram a exercer as atribuições da Diretoria-Executiva do Ilanud a partir de 28/4/2010, quando receberam da sra. Paula Renata Miraglia a procuração inserta à peça 3, p. 227. De posse dessa procuração, as sras. Aline e Marina passaram a atuar como Diretoras-Executivas interinas do Ilanud, o que pode ser percebido pelas assinaturas apostas no Ofício Ilanud 15/2010, datado de 30/4/2010, mediante o qual foi solicitado o remanejamento de verbas do convênio (peça 3, pp. 223/5) . Acrescente-se que, nos relatórios e demonstrativos que integram a prestação de contas final da avença, datados de 19/7/2010, consta o nome da sra. Aline Yamamoto como responsável pela execução do convênio (peça 1, pp. 249/319) .
Conforme se extrai da Relação de Pagamentos à peça 4, pp. 259/319, após a data de 28/4/2010, foram feitos apenas dois pagamentos à sra. Aline Yamamoto, quais sejam:
a) pagamento de R$ 2.436,96, na data de 20/5/2010 (no acórdão condenatório, constou, erroneamente, que a data de referência desse débito era 20/5/2009) , referente a Recibo de Pagamento de Autônomo (RPA) ;
b) pagamento de R$ 300,00, na data de 19/5/2010, referente a recibo de diárias.
Tais pagamentos, contudo, não foram efetuados para remunerar o trabalho exercido pela sra. Aline na Diretoria-Executiva da convenente, e sim para remunerar os serviços por ela prestados como Coordenadora Geral do evento 'Prêmio Sócio-Educando: Terceira Edição', bem como para custear seus gastos com hospedagem e alimentação durante o evento, despesas essas devidamente previstas e orçadas no projeto básico e no plano de trabalho do convênio (peça 65, pp. 47, 66, 70, 71) .
Embora não seja correto utilizar recursos do convênio para pagar despesas de pessoal do próprio quadro da entidade convenente, o fato é que a sra. Aline foi paga como prestadora de serviço autônoma, e não como funcionária ordinária do Ilanud, cabendo destacar que, em consulta à Relação Anual de Informações Sociais (Rais) , não se identificou vínculo empregatício da sra. Aline com o Ilanud (peça 144) .
Quanto à sra. Marina Nunes Rodrigues de Menezes, verifica-se que ela não recebeu nenhum pagamento no período em que atuou como procuradora da sra. Paula Renata Miraglia. Ademais, os pagamentos por ela recebidos antes desse período referem-se à sua atuação como Assistente de Coordenação ou como membro da Comissão Técnica do evento pactuado (peça 118, p. 120) , funções essas cujas despesas foram previstas no projeto básico e no plano de trabalho do convênio (peça 65, pp. 48, 51, 66 e 70) . Do mesmo modo que a sra. Aline, a sra. Marina atuou como prestadora de serviços autônoma, não havendo provas da existência de vínculo empregatício seu com o Ilanud (peça 65) .
Por essas razões, encontra-se descaracterizada a irregularidade que fundamentou a condenação das sras. Aline e Marina, de modo que merece ser dado provimento ao recurso de reconsideração interposto pela sra. Aline, aproveitando-se os argumentos recursais em favor da sra. Marina Nunes, com o fim de afastar suas condenações e julgar suas contas regulares.
Por fim, não se descuida de que, no âmbito do TC Processo 026.903/2012-1, a 2ª Câmara do TCU, mediante o Acórdão 10.012/2016 (julgado em 6/9/2016) , reconheceu a imunidade de jurisdição do Ilanud e das sra. Karyna Batista Sposato e Paula Renata Miraglia, pelos atos por elas praticados no exercício do cargo de Diretora-Executiva do Ilanud. Porém, ao ver do Ministério Público de Contas, o entendimento ali contido não deve prevalecer em outros processos de responsabilidade do Ilanud em trâmite nesta Corte, pois está baseado na premissa errônea de que tal organismo internacional se encontra amparado pela Convenção sobre Privilégios e Imunidades das Agências Especializadas das Nações Unidas.
 III
Ante o exposto, o Ministério Público de Contas manifesta-se no sentido de o Tribunal:
a) conhecer dos recursos de reconsideração interpostos pelas sras. Paula Renata Miraglia e Aline Yamamoto, com fulcro nos arts. 32, I, e 33 da Lei 8.443/1992;
b) dar provimento ao recurso de reconsideração interposto pela sra. Aline Yamamoto, aproveitando-se os argumentos recursais em favor da sra. Marina Nunes Rodrigues de Menezes, para afastar as condenações que lhes foram impostas pelos itens 9.2 e 9.3 do Acórdão 9756/2016-TCU-Segunda Câmara, julgando-se suas contas regulares, com fundamento no art. 16, I, da Lei 8.443/1992;
c) negar provimento ao recurso de reconsideração interposto pela sra. Paula Renata Miraglia;
d) dar ciência da deliberação que vier a ser proferida às recorrentes, à sra. Marina Nunes Rodrigues de Menezes e à Procuradoria da República no Estado de São Paulo".
É o relatório.

8.1. Fernanda Castro Souza Fernandes de Oliveira (OAB/SP 209.190) e outro, representando Aline Yamamoto.  
8.2. Egle dos Santos Monteiro (OAB/SP 121.380) e outros, representando Paula Renata Miraglia.

Procurador Júlio Marcelo de Oliveira.

RECURSO DE RECONSIDERAÇÃO EM TOMADA DE CONTAS ESPECIAL. ALEGAÇÕES INSUFICIENTES PARA REVERTER O JULGAMENTO PELA IRREGULARIDADE DAS CONTAS E CONDENAÇÃO EM DÉBITO, COM APLICAÇÃO DE MULTA. NEGATIVA DE PROVIMENTO. Mantém-se o julgamento pela irregularidade das contas e a condenação do responsável em débito, com aplicação de multa, quando não são trazidos aos autos elementos suficientes para a modificação do juízo formado por esta Corte.

TOMADA DE CONTAS ESPECIAL (TCE)

Secretaria de Recursos (SERUR); Secretaria de Controle Externo de Tomada de Contas Especial (SecexTCE).

Trata-se, originariamente, da tomada de contas especial instaurada pela Secretaria Especial dos Direitos Humanos da Presidência da República - SEDH em desfavor da Sra. Paula Renata Miraglia, ex-diretora executiva do Instituto Latino Americano das Nações Unidas para Prevenção do Delito e Tratamento do Delinquente - Ilanud, em face da impugnação parcial da prestação de contas dos recursos provenientes do Convênio 125/2007, celebrado com o referido instituto objetivando identificar, sistematizar e premiar práticas promissoras na aplicação e execução das medidas socioeducativas no país, com o fim de fortalecer o Sistema de Garantia de Direitos consubstanciado no Estatuto da Criança e do Adolescente e no Sistema Nacional de Atendimento Socioeducativo (Sinase) .
2.	Para consecução do ajuste, cuja vigência deu-se no período de 28/12/2007 a 25/5/2010, foram previstos recursos no total de R$ 552.680,00, sendo R$ 549.830,00 de responsabilidade do órgão concedente e R$ 2.850,00 a título de contrapartida.
3.	No âmbito deste Tribunal, foi promovida a citação da Sra. Paula Renata Miraglia, solidariamente com o Ilanud, em face das seguintes irregularidades: 
a) pagamento de tarifas bancárias, no valor de R$ 983,94, em descumprimento ao artigo 8º, VII, da Instrução Normativa STN 1/1997, que veda a realização de despesas com taxas bancárias com recursos do convênio; 
b) pagamento de despesas contábeis não previstas no plano de trabalho, no valor de R$ 8.593,65, somente autorizadas a partir de maio de 2009, em descumprimento à cláusula terceira do termo de convênio, que autoriza saques da conta bancária específica somente para o pagamento de despesas previstas no plano de trabalho; 
c) pagamento de despesas administrativas da entidade não previstas no plano de trabalho (água mineral, coffee break, lanches/alimentos, motoboy, táxi, telefone) , no valor de R$ 6.262,81, em descumprimento à cláusula terceira do termo de convênio, que autoriza saques da conta bancária específica somente para o pagamento de despesas previstas no plano de trabalho;
d) pagamentos irregulares realizados às Sras. Paula Renata Miraglia, Aline Yamamoto, Marina Menezes e à Deputada Rita Camata, no montante de R$ 121.900,00, em razão de supostos trabalhos realizados na execução do convênio, conforme diversos recibos constantes da prestação de contas final, os quais eram vedados, eis que todas integrariam a Diretoria Executiva do convenente, em caráter de titularidade ou não, conforme planilha abaixo:
	Nome
	Valores

	Paula Renata Miraglia
	R$ 58.750,00

	Aline Yamamoto
	R$ 36.850,00

	Marina Menezes
	R$ 25.900,00

	Dep. Rita Camata
	R$      400,00

	Total
	R$ 121.900,00

e) ausência de restituição do valor de R$ 1.170,03, referente ao saldo dos recursos, constante do último extrato bancário, em descumprimento à cláusula segunda, II, l, do termo de convênio, que lista tal providência como uma das obrigações do convenente; 
f) ausência de realização de licitação ou qualquer outro procedimento para aquisição de passagens aéreas, serviços gráficos e materiais de consumo, no que tange às contratações havidas com as empresas DT Smarts Assessoria em Viagens Ltda. e Estúdio Café ECDL Brasil Serviço de Impressão Ltda., eis que foram contratações acima do valor da dispensa de licitação, em descumprimento à cláusula segunda, II, d e e, do termo de convênio, além da legislação aplicável; 
g) ausência de depósito da contrapartida na conta corrente especifica do convênio, em descumprimento à cláusula terceira do termo de convênio, que determina que o depósito e a execução financeira da contrapartida, sendo esta oferecida em recursos financeiros, deverão ser feitos na conta corrente específica do convênio; 
h) ausência de aplicação dos recursos liberados em caderneta de poupança, conforme determina o parágrafo primeiro da cláusula terceira do termo de convênio.
4.	Outrossim, em face da irregularidade consignada no subitem 3.d acima, consistente no "recebimento indevido de valores à título de remuneração de supostos trabalhos realizados na execução do convênio, na condição de membros da diretoria executiva da entidade, em caráter de titularidade ou não", foi também promovida a citação das Sras. Aline Yamamoto e Marina Nunes Rodrigues de Menezes, pelos valores ali indicados, medida essa não adotada em relação à Deputada Rita Camata, em virtude do princípio da insignificância e por economia processual, uma vez que o valor do débito que a ela seria imputado era de R$ 400,00. 
5.	Mediante o Acórdão 9.756/2016 (peça 92) , retificado pelo Acórdão de Relação 11.032/2016, ambos da 2ª Câmara, este Tribunal decidiu, dentre outras medidas, julgar irregulares as presentes contas, com fundamento no art. 16, inciso III, alíneas "b" e "c", da Lei nº 8.443/1992, e condenar as Sras. Paula Renata Miraglia, Aline Yamamoto e Marina Nunes Rodrigues de Menezes em débito.
6.	Outrossim, decidiu aplicar-lhes a multa prevista no art. 57 da referida lei, nos valores de, respectivamente, R$ 10.500,00, R$ 5.600,00 e R$ 3.500,00.
7.	Quanto ao Ilanud, decidiu esta Corte de Contas, acolhendo entendimento do Ministério Público (peça 45) , exclui-lo da relação processual, ante a impossibilidade de seu chamamento aos autos, por se tratar de organismo internacional, que, segundo boa parte da jurisprudência pátria então vigente, deveria receber tratamento diferenciado, com imunidade absoluta de jurisdição.
8.	Nesta oportunidade, examinam-se recursos de reconsideração apresentados pelas Sras. Paula Renata Miraglia e Aline Yamamoto contra o acórdão condenatório (peças 113 e 118) , por meio do qual defendem, em síntese: a) o reconhecimento da imunidade de jurisdição aplicável às organizações internacionais e, em especial, aos organismos regionais especializados das Nações Unidas, como seria o caso do Ilanud, bem como de seus funcionários, o que ensejaria a extinção da TCE, sem julgamento de mérito, com seu consequente arquivamento; b) o cumprimento do objeto conveniado e a caracterização do nexo causal entre os recursos despendidos e as ações realizadas; c) a regularidade integral de todos os valores pagos à Aline Yamamoto, a título de remuneração pela função de Coordenadora de Projetos, bem como a título de reembolso de despesas efetuadas no exercício da função, considerando que teria exercido atribuições exclusivamente técnicas, não tendo sido responsável por qualquer decisão de caráter administrativo, financeiro, contábil ou político dessa instituição.
9.	Em sua instrução de mérito sobre os recursos (peça 136) , a Serur manifestou-se pelo seu provimento e, por conseguinte, pelo arquivamento do processo, sem julgamento de mérito, "em face da imunidade de jurisdição de que goza o Instituto Latino Americano das Nações Unidas para Prevenção do Delito e Tratamento do Delinquente (Ilanud) , assim como Paula Renata Miraglia, Aline Yamamoto e Marina Nunes Rodrigues de Menezes, pelo exercício de atividades ligadas ao cargo de Diretora-Executiva do Ilanud".
10.	Discordando da unidade técnica (peça 145) , o Ministério Público junto a este Tribunal manifestou-se pela negativa de provimento do recurso de reconsideração interposto pela Sra. Paula Renata Miraglia, por entender que, revendo o posicionamento anterior contido no parecer à peça 45, ante a superveniência do entendimento manifestado pelo Supremo Tribunal Federal no bojo do Recurso Extraordinário 1.034.840, julgado em 1/6/2017, o Ilanud não possuiria imunidade de jurisdição no território nacional, bem como pelo fato de que a responsável não teria logrado descaracterizar as irregularidades que lhe foram imputadas, que deram causa aos seguintes débitos discriminados no acórdão condenatório: a) R$ 983,94, em razão do pagamento de tarifas bancárias, em descumprimento ao artigo 8º, VII, da Instrução Normativa STN 1/1997; b) R$ 8.593,65, em razão do pagamento de despesas contábeis não previstas no plano de trabalho; c) R$ 6.262,81, em razão do pagamento de despesas administrativas da entidade não previstas no plano de trabalho; d) R$ 1.170,03, em razão da ausência de restituição do saldo de recursos do convênio; e) R$ 50.750,00, em razão de pagamentos irregulares realizados à própria Sra. Paula Renata Miraglia.
11.	Em relação ao recurso interposto pela Sra. Aline Yamamoto, manifestou-se pelo seu provimento, aproveitando-se os argumentos recursais em favor da Sra. Marina Nunes Rodrigues de Menezes, para afastar as condenações que lhes foram impostas pelos itens 9.2 e 9.3 do Acórdão 9756/2016-TCU-Segunda Câmara, julgando-se suas contas regulares, com fundamento no art. 16, inciso I, da Lei 8.443/1992, ante o entendimento de que os pagamentos efetuados a essas responsáveis teriam consistido em remuneração de serviços técnicos prestados na execução do Convênio 125/2007 como autônomas, e não como funcionárias ordinárias da entidade convenente, e em reembolso de despesas devidamente previstas e orçadas no projeto básico e no plano de trabalho conveniado.
12.	Quanto à admissibilidade das peças recursais, entendo que devem ser conhecidas, por preencherem os pressupostos constantes dos arts. 32, inciso I, parágrafo único, e 33 da Lei nº 8.443/1992 c/c o art. 285 do Regimento Interno do TCU.
13. 	No mérito, acompanho, na íntegra, a manifestação exarada pelo Ministério Público junto a este Tribunal, cujos fundamentos incorporo a estas razões de decidir, de negativa de provimento do recurso apresentado pela Sra. Paula Renata Miraglia e do provimento do recurso apresentado pela Sra. Aline Yamamoto, com efeitos extensíveis à Sra. Marina Nunes Rodrigues de Menezes.
14.	De fato, relativamente à alegada imunidade de jurisdição aplicável ao Ilanud e aos seus funcionários, restou assente no julgamento do Recurso Extraordinário 1.034.840 pelo Supremo Tribunal Federal que a imunidade de jurisdição de organismos internacionais, cujas relações são disciplinadas por normas escritas, rege-se pelo que se encontra efetivamente avençado nos referidos tratados e/ou acordos de sede.
15.	No caso, o relator do aludido recurso extraordinário, Ministro Luiz Fux, reafirmou, em sede de repercussão geral, a jurisprudência daquela Corte no sentido de que "O organismo internacional que tenha garantida a imunidade de jurisdição em tratado firmado pelo Brasil e internalizado na ordem jurídica brasileira não pode ser demandado em juízo, salvo em caso de renúncia expressa a essa imunidade".
16.	Segundo destacou o ilustre relator, o Plenário do Supremo, ao julgar em conjunto os Recursos Extraordinários 578.543 e 597.368, deixou assente que a imunidade de jurisdição e de execução dos organismos internacionais, os quais são criados mediante tratados, não é, necessariamente, atributo inerente a essas pessoas jurídicas de direito internacional.
17.	Ou seja, a conclusão da Corte Supremo sobre a controvérsia em debate nestes autos foi no sentido de que, para que um determinado organismo internacional tenha imunidade de jurisdição no Brasil, é preciso que essa imunidade esteja prevista em tratado firmado pelo Brasil e internalizado na ordem jurídica brasileira 
18.	Sendo assim, tomando por base tal entendimento, verifico, no caso em exame, inexistir qualquer previsão de imunidade de jurisdição do Ilanud na Convenção sobre Privilégios e Imunidades das Agências Especializadas das Nações Unidas, que foi incorporada pelo Brasil por meio do Decreto 52.288/1963, tampouco na Convenção sobre Privilégios e Imunidades das Nações Unidas, ratificada pelo Brasil por meio do Decreto 27.784/1950, e no Acordo Básico de Assistência Técnica com as Nações Unidas e suas Agências Especializadas, promulgado pelo Decreto 59.308/1966.
19.	Com efeito, como ressaltado pelo douto Parquet em sua última manifestação nestes autos (peça 145) , o Decreto 52.288/1963 (peça 141) , que promulgou a Convenção sobre Privilégios e Imunidades das Agências Especializadas das Nações Unidas, elencou doze agências especializadas às quais a citada convenção se aplica, dentre as quais não se inclui o Ilanud.
20.	Por outro lado, em que pese o disposto nas seções 2, 18, 19, 21, 37, 43 e 44 dessa convenção prever os requisitos de aplicabilidade dos privilégios e imunidades nela previstos a outras agências especializadas além das especificadas e de extensão de tais garantias a funcionários e dirigentes das agências, não se tem notícia da adoção de qualquer medida nesse sentido em relação ao Ilanud e às recorrentes.  
21.	Outrossim, não obstante esse instituto ter sido criado, por solicitação dos países latino-americanos e do Caribe, mediante convenção celebrada entre as Nações Unidas e o Governo da Costa Rica em julho de 1975, com a finalidade de servir como organismo regional especializado das Nações Unidas, igualmente não há, no Acordo de Cooperação celebrado entre o Governo do Brasil e o Ilanud, em 30/11/1989, promulgado pelo Decreto 2.151/1997, qualquer garantia à sua imunidade de jurisdição.
22.	Inexiste, portanto, comprometimento do Brasil de aplicação ao Ilanud das disposições contidas na Convenção sobre Privilégios e Imunidades das Agências Especializadas das Nações Unidas. Por conseguinte, não é possível reconhecer esse instituto, nem seus dirigentes e funcionários, como detentor de imunidade de jurisdição no território nacional, cabendo, destarte, a sua submissão à jurisdição local e a sua responsabilidade por obrigações contratuais assumidas e perante este Tribunal nos processos de controle externo.
23.	Superada a questão preliminar suscitada nos recursos, vejo, em relação às irregularidades apuradas na execução do Convênio 125/2007, que a Sra. Paula Renata Miraglia deixou de apresentar, novamente, qualquer argumento que pudesse descaracterizá-las e/ou elidir a sua responsabilidade pela prática dessas irregularidades e/ou pela reparação do dano ocasionado ao erário.
24.	No caso, tecendo alegações meramente argumentativas no intuito de demonstrar a regularidade da aplicação dos recursos públicos, a recorrente insiste em defender, apenas, que não teria sido remunerada em razão de sua condição de diretora executiva do llanud, mas em razão de atribuições relativas à coordenação dos projetos contemplados no convênio.
25. 	Por não ter apresentado nenhum elemento probatório da suposta prestação de serviços, resta injustificado o recebimento pela Sra. Paula Renata Miraglia de parte dos recursos do Convênio 125/2007, no valor de R$ 58.750,00, com ofensa ao disposto no art. 8º da Instrução Normativa STN 1/1997, que veda a realização de despesas administrativas para custeio do convenente, incluindo-se gastos com pessoal sob qualquer natureza.
26.	A propósito, consta dos autos o Ofício Ilanud 8/2009 (peça 3, fl 98) , de 24/3/2009, subscrito pela própria recorrente reconhecendo perante o órgão concedente a utilização dos recursos conveniados para sua remuneração e comprometendo-se com a devolução desses recursos ao projeto (o que, por não ter sido efetivado, deu ensejo à instauração da presente tomada de contas especial, juntamente com outras irregularidades) .
27.	Ressalto que o precedente citado pela Sra. Paula Renata Miraglia na tentativa de descaracterizar a ilicitude de sua conduta (Acórdão 2395/2011-TCU-Primeira Câmara) não se aplica à situação em exame, por se tratar de caso isolado, que não reflete a jurisprudência pacífica deste Tribunal sobre a matéria, segundo a qual é vedado o pagamento a dirigente de entidade sem fins lucrativos com recursos que a ela foram transferidos por meio de convênio, por infringência ao art. 8º, incisos I e II, da Instrução Normativa STN 1/1997, bem como ao princípio da moralidade, considerando que os dirigentes estariam autorizando pagamentos a si mesmos (vide Acórdão 2863/2017-TCU-Segunda Câmara, da relatoria do Ministro Vital do Rego, 10.354/2017-2ª Câmara, da relatoria do Ministro-Substituto Augusto Sherman, e 1.710/2015-1ª Câmara, da relatoria do Ministro Benjamin Zymler) .
28. 	Resta igualmente injustificada a realização de despesas a título de pagamento de tarifas bancárias (R$ 983,94) e de despesas contábeis (R$ 8.593,65) e administrativas da entidade não previstas no plano de trabalho pactuado (R$ 6.262,81) , em desacordo com o contido no art. 8º, inciso VII, da Instrução Normativa STN 1/1997 e na Cláusula Terceira do Convênio 125/2007. 
29. 	Quanto ao saldo não utilizado dos recursos conveniados (R$ 1.170,03) , mais uma vez a responsável deixou de apresentar a comprovação da restituição dessa importância aos cofres públicos, permanecendo em débito em relação a isso.
30.	Subsistem, portanto, os fundamentos para a reprovação das contas e condenação em débito da Sra. Paula Renata Miraglia, com aplicação de multa, não tendo sido apresentada argumentação e/ou documentação comprobatória capaz de elidi-los.
31.	Relativamente às alegações recursais apresentadas pela Sra. Aline Yamamoto, cabe acolhê-las, uma vez demonstrada a correição dos pagamentos que lhe foram efetuados com os recursos conveniados. 
32.	Por conseguinte, cabe dar provimento ao seu recurso, para julgar regulares as presentes contas quanto à sua responsabilidade, medida essa extensível à Sra. Marina Nunes Rodrigues de Menezes, pelas mesmas razões de fato e de direito.
	Destarte, VOTO por que seja adotada a deliberação que ora submeto a este Colegiado.
TCU, Sala das Sessões Ministro Luciano Brandão Alves de Souza, em 30 de abril de 2019.
Ministro JOÃO AUGUSTO RIBEIRO NARDES 
Relator